---
title: "Taller de la Clase 6"
subtitle: "Repaso integrador de las clases 1 a 5"
author:
  - "Juan David Garro Arboleda — jgarro@unal.edu.co"
  - "Mariana Castano Celis — mcastanoce@unal.edu.co"
date: "`r Sys.Date()`"
output:
  html_document:
    toc: true
    toc_depth: 3
    number_sections: false
    code_folding: show
    theme: readable
editor_options: 
  markdown: 
    wrap: 72
---

```{r setup, include=FALSE}
# knitr controla la presentación de los bloques y sus resultados.
# echo = TRUE conserva el código para poder leerlo junto con sus comentarios.
# Los avisos se mantienen visibles para detectar dificultades durante el ajuste.
knitr::opts_chunk$set(echo = TRUE, warning = TRUE, message = FALSE, results = "asis",
                      fig.width = 9, fig.height = 5)
options(digits = 6)
```

```{=html}
<style>
.respuesta {border: 2px dashed #64748b; padding: 14px; margin: 18px 0; background: #f8fafc; min-height: 95px;}
</style>
```

# Guía de trabajo

Este documento desarrolla el código de ambas rutas. Las cajas **ESCRIBIR
AQUÍ** y las celdas **[Completar]** están reservadas para las respuestas
de los autores. Los comentarios del código describen las operaciones;
las interpretaciones se escriben en los espacios correspondientes.

La estación C conserva los fragmentos del enunciado como material para
auditar. La estación D queda reservada para una próxima sesión. Pueden
transcribir allí sus demostraciones o incorporar sus imágenes.

# 1. Utilidades y decisiones de implementación

Se utilizan R base y el paquete oficial `stats`; `knitr` y `rmarkdown`
presentan y renderizan el informe. Las funciones auxiliares siguientes
organizan llamadas a esas bibliotecas y cálculos elementales. No se
necesita el código de clases anteriores.

-   Nivel de significancia de trabajo: 0.05.
-   Bandas del correlograma: aproximación de ruido blanco y aproximación
    de Bartlett, al 95 %.
-   Errores: valor observado menos pronóstico.
-   MAD se usa como error absoluto medio, no como la función `mad()` de
    R.
-   La evaluación utiliza ventana de entrenamiento creciente y horizonte
    uno.
-   En la regresión logarítmica se usa retransformación con el factor
    `mean(exp(residuals(ajuste)))`, calculado únicamente con el
    entrenamiento.
-   Ljung–Box en errores de origen móvil usa `fitdf = 0`: no son los
    residuos de un único ajuste sobre esa secuencia. Es un diagnóstico
    aproximado, especialmente después de seleccionar al ganador con los
    mismos errores.
-   En los residuos del modelo de medias estacionales se sigue el
    enunciado: `lag = 24`, `fitdf = 12`.
-   Jarque–Bera se calcula con momentos y `pchisq()`; su referencia es
    asintótica. Se muestra solo con al menos 40 errores, umbral
    operativo que no garantiza por sí mismo una buena aproximación en
    muestras pequeñas.

```{r utilidades, echo=TRUE}
# Esta primera función se crea para presentar todas las tablas del informe de la
# misma manera. El objeto tabla es el parámetro de entrada: cuando se llame a la
# función, recibirá como argumento un data.frame con los resultados que se desean
# mostrar. La función no modifica los cálculos; solamente organiza su presentación.
mostrar_tabla <- function(tabla) {
  # cat imprime texto directamente en el documento. Los dos saltos de línea,
  # representados por "\n\n", separan la tabla del contenido anterior para que
  # Markdown pueda reconocerla y dibujarla correctamente en el archivo HTML.
  cat("\n\n")

  # knitr::kable convierte el data.frame recibido en una tabla compatible con
  # Markdown. En esta llamada, tabla es el argumento que contiene los datos;
  # digits = 4 pide mostrar cuatro cifras decimales y row.names = FALSE evita
  # agregar una columna innecesaria con los números de las filas.
  # print envía al documento la tabla que kable acaba de construir.
  print(knitr::kable(tabla, digits = 4, row.names = FALSE))

  # Se dejan otros dos saltos de línea para separar la tabla del texto siguiente.
  cat("\n\n")
}

# Esta función construye el correlograma con las dos bandas de confianza pedidas.
# Tiene tres parámetros: serie recibe las observaciones; m fija el mayor rezago
# que se dibujará; y titulo recibe el texto que aparecerá encima del gráfico.
graficar_acf <- function(serie, m, titulo) {
  # as.numeric elimina atributos de calendario y deja únicamente los valores.
  # El vector resultante se guarda en valores porque la ACF necesita operar con
  # las observaciones numéricas, no con las etiquetas temporales de la serie.
  valores <- as.numeric(serie)

  # length cuenta las observaciones disponibles. El tamaño n se reutiliza en las
  # fórmulas de las bandas: cuanto mayor sea n, más estrechos serán sus límites.
  n <- length(valores)

  # stats::acf calcula las autocorrelaciones desde el rezago cero hasta m.
  # lag.max = m establece el último rezago; plot = FALSE evita que acf produzca
  # su gráfico automático, porque aquí se construirá uno con ambas bandas.
  # $acf extrae las correlaciones del resultado, as.numeric las vuelve un vector
  # sencillo y [-1] retira el rezago cero, cuya autocorrelación siempre es uno.
  r <- as.numeric(stats::acf(valores, lag.max = m, plot = FALSE)$acf)[-1]

  # seq_along crea los números 1, 2, ..., m. Estos valores serán las posiciones
  # horizontales de las autocorrelaciones almacenadas en r.
  rezagos <- seq_along(r)

  # qnorm(0.975) devuelve aproximadamente 1.96, el valor crítico normal usado
  # para una confianza del 95 %. Al dividirlo entre sqrt(n) se obtiene la banda
  # constante asociada con la aproximación de ruido blanco.
  blanca <- stats::qnorm(0.975) / sqrt(n)

  # cumsum(r^2) acumula los cuadrados de las autocorrelaciones. Se antepone un
  # cero porque, para calcular la banda de Bartlett del rezago k, solo se usan
  # r_1, ..., r_(k-1), es decir, no se incluye la correlación del propio rezago.
  previas <- c(0, cumsum(r^2))[seq_along(r)]

  # La fórmula de Bartlett produce un límite diferente en cada rezago. El objeto
  # bartlett es, por tanto, un vector con tantos límites como elementos tiene r.
  bartlett <- stats::qnorm(0.975) * sqrt((1 + 2 * previas) / n)

  # plot dibuja cada autocorrelación como una barra vertical porque type = "h".
  # ylim reúne los límites necesarios para que las barras y las dos bandas sean
  # visibles. main, xlab y ylab definen el título y los nombres de los ejes.
  plot(rezagos, r, type = "h",
       ylim = range(-1, 1, -bartlett, bartlett),
       main = titulo, xlab = "Rezago (observaciones)", ylab = "ACF")

  # abline añade primero la referencia horizontal de autocorrelación igual a cero.
  abline(h = 0)

  # Esta segunda llamada añade los límites positivo y negativo de ruido blanco.
  # col = "blue" los pinta de azul y lty = 2 utiliza líneas discontinuas.
  abline(h = c(-blanca, blanca), col = "blue", lty = 2)

  # lines incorpora los límites superior e inferior de Bartlett. Se dibujan por
  # separado porque cambian con el rezago; lty = 3 los diferencia visualmente.
  lines(rezagos, bartlett, col = "red", lty = 3)
  lines(rezagos, -bartlett, col = "red", lty = 3)

  # legend identifica las dos clases de bandas. "topright" fija la posición;
  # col y lty reproducen sus colores y trazos; cex = 0.8 reduce el texto al 80 %.
  legend("topright", c("Ruido blanco", "Bartlett"),
         col = c("blue", "red"), lty = c(2, 3), cex = 0.8)
}

# Esta función aplica Ljung-Box y devuelve sus resultados en una sola fila.
# valores recibe la serie que se evaluará; m indica el número máximo de rezagos;
# y p representa cuántos parámetros estimados deben descontarse de los grados de
# libertad. p = 0 es el valor predeterminado si no se entrega otro argumento.
resultado_ljung <- function(valores, m, p = 0) {
  # Box.test realiza la prueba. x recibe la serie como vector numérico; lag = m
  # define hasta qué rezago se examina la autocorrelación conjunta; type selecciona
  # el estadístico de Ljung-Box; y fitdf = p descuenta los parámetros estimados.
  # El objeto prueba conserva el estadístico Q, sus grados de libertad y el valor p.
  prueba <- stats::Box.test(
    x = as.numeric(valores), lag = m, type = "Ljung-Box", fitdf = p
  )

  # data.frame organiza el resultado para unirlo después con otras series.
  # unname elimina nombres internos que no se necesitan en las celdas. format.pval
  # presenta el valor p con cuatro cifras y eps evita imprimir un cero exacto cuando
  # el resultado es extremadamente pequeño.
  data.frame(n = length(valores), m = m, parametros_descontados = p,
             gl = unname(prueba$parameter), Q = unname(prueba$statistic),
             valor_p = format.pval(prueba$p.value, digits = 4, eps = 1e-12))
}

# Esta función reúne los métodos candidatos y devuelve sus pronósticos.
# entrenamiento contiene únicamente los datos conocidos en un origen; s indica
# cuántas observaciones forman un ciclo estacional; metodo es el nombre del modelo
# que se debe aplicar; y h es el horizonte, cuyo valor predeterminado es un periodo.
pronosticar_metodo <- function(entrenamiento, s, metodo, h = 1) {
  # n cuenta el tamaño de la muestra de entrenamiento. seq_len(h) produce las
  # posiciones 1, ..., h; al sumarlas a n se obtienen los índices futuros.
  n <- length(entrenamiento)
  futuro <- n + seq_len(h)

  # Si se solicita el método ingenuo estacional, tail extrae el ciclo más reciente.
  # rep lo repite hasta completar h pronósticos y return termina aquí la función.
  if (metodo == "Ingenuo estacional") {
    return(rep(tail(entrenamiento, s), length.out = h))
  }

  # %in% comprueba si el nombre pertenece a una de las dos variantes de
  # Holt-Winters. El if interno traduce ese nombre al argumento que exige la función.
  if (metodo %in% c("HW aditivo", "HW multiplicativo")) {
    tipo <- if (metodo == "HW aditivo") "additive" else "multiplicative"

    # ts convierte el vector en serie temporal y frequency = s registra su periodo.
    # HoltWinters estima nivel, tendencia y estacionalidad usando exclusivamente el
    # entrenamiento; seasonal = tipo elige la forma aditiva o multiplicativa.
    ajuste <- stats::HoltWinters(
      x = stats::ts(entrenamiento, frequency = s), seasonal = tipo
    )

    # predict obtiene h valores futuros mediante n.ahead = h. as.numeric elimina
    # atributos adicionales y return entrega únicamente el vector de pronósticos.
    return(as.numeric(stats::predict(ajuste, n.ahead = h)))
  }

  # Para las regresiones se crea una tabla con tres columnas: y almacena la
  # respuesta observada, t representa el tiempo y q identifica la estación.
  # factor transforma q en una variable categórica y levels = seq_len(s) conserva
  # exactamente las mismas s estaciones en entrenamiento y pronóstico.
  datos <- data.frame(
    y = entrenamiento, t = seq_len(n),
    q = factor((seq_len(n) - 1) %% s + 1, levels = seq_len(s))
  )

  # nuevos contiene las posiciones que se desean pronosticar. No incluye y porque
  # esos valores todavía son desconocidos; sí conserva t y la estación q.
  nuevos <- data.frame(
    t = futuro, q = factor((futuro - 1) %% s + 1, levels = seq_len(s))
  )

  # lm ajusta la regresión indicada por la fórmula. q - 1 estima una media propia
  # para cada estación sin añadir un intercepto general.
  if (metodo == "Medias estacionales") {
    ajuste <- stats::lm(y ~ q - 1, data = datos)

  # y ~ t + q combina una tendencia lineal temporal con efectos estacionales.
  } else if (metodo == "Tendencia y ficticias") {
    ajuste <- stats::lm(y ~ t + q, data = datos)

  # log(y) cambia la respuesta a escala logarítmica. Esta forma permite que los
  # cambios estacionales se interpreten de manera proporcional al nivel.
  } else if (metodo == "Log tendencia y ficticias") {
    ajuste <- stats::lm(log(y) ~ t + q, data = datos)

    # residuals extrae los errores del ajuste en escala logarítmica. exp los lleva
    # a escala multiplicativa y mean calcula el factor que corrige el sesgo causado
    # al regresar con exp a la escala original. Solo se usan datos de entrenamiento.
    factor_retransformacion <- mean(exp(stats::residuals(ajuste)))

    # predict calcula los valores logarítmicos para nuevos; exp devuelve la escala
    # original y la multiplicación aplica la corrección. return entrega el resultado.
    return(as.numeric(exp(stats::predict(ajuste, newdata = nuevos))) *
             factor_retransformacion)
  } else {
    # stop detiene la ejecución con un mensaje si metodo no coincide con ningún
    # nombre permitido. Así se evita producir silenciosamente un resultado incorrecto.
    stop("Nombre de método no reconocido.")
  }

  # Para los dos modelos lineales sin logaritmo, predict usa el ajuste y las filas
  # de nuevos. as.numeric entrega los pronósticos como un vector sencillo.
  as.numeric(stats::predict(ajuste, newdata = nuevos))
}

# Esta función ejecuta la evaluación de origen móvil para una ruta completa.
# y es la serie numérica; s es su periodo; origenes contiene las últimas posiciones
# conocidas en cada evaluación; y metodos enumera los candidatos que se compararán.
evaluar_ruta <- function(y, s, origenes, metodos) {
  # matrix crea el espacio donde se guardarán los pronósticos. NA_real_ reserva
  # celdas numéricas aún vacías; cada fila corresponde a un origen y cada columna
  # a un método. dimnames asigna como etiquetas los orígenes y los nombres dados.
  pronosticos <- matrix(NA_real_, nrow = length(origenes),
                       ncol = length(metodos),
                       dimnames = list(origenes, metodos))

  # El primer ciclo recorre los orígenes. seq_along devuelve posiciones válidas
  # incluso si cambia la cantidad de orígenes; o guarda el origen actual.
  for (i in seq_along(origenes)) {
    o <- origenes[i]

    # seq_len(o) selecciona desde la primera observación hasta el origen actual.
    # Así la ventana crece, pero nunca utiliza información posterior al origen.
    entrenamiento <- y[seq_len(o)]

    # El segundo ciclo recorre todos los métodos bajo exactamente el mismo origen.
    # Cada modelo se vuelve a estimar y produce un pronóstico de horizonte uno.
    for (j in seq_along(metodos)) {
      pronosticos[i, j] <- pronosticar_metodo(
        entrenamiento, s, metodos[j], h = 1
      )
    }
  }

  # Cada origen o pronostica la observación o + 1. Por eso este vector contiene
  # los valores reales que se compararán fila por fila con la matriz de pronósticos.
  observados <- y[origenes + 1]

  # stopifnot verifica dos condiciones necesarias: todos los pronósticos deben ser
  # finitos y ningún observado puede ser cero, pues el MAPE divide entre ese valor.
  stopifnot(all(is.finite(pronosticos)), all(observados != 0))

  # Los errores siguen la convención declarada: observado menos pronosticado.
  # R resta observados a cada columna de la matriz y conserva su organización.
  errores <- observados - pronosticos

  # Se inicia una tabla vacía que recibirá una fila de medidas por cada método.
  medidas <- data.frame()

  # El ciclo calcula todas las medidas sobre los mismos orígenes para garantizar
  # una comparación justa entre los candidatos.
  for (j in seq_along(metodos)) {
    # e extrae la columna de errores perteneciente al método actual.
    e <- errores[, j]

    # rbind agrega una fila: RMSE penaliza más los errores grandes; MAD promedia
    # sus valores absolutos; y MAPE expresa el error absoluto en porcentaje del
    # observado. length(origenes) registra cuántos pronósticos fueron evaluados.
    medidas <- rbind(medidas, data.frame(
      Metodo = metodos[j], Origenes = length(origenes),
      RMSE = sqrt(mean(e^2)), MAD = mean(abs(e)),
      MAPE_porcentaje = 100 * mean(abs(e / observados))
    ))
  }

  # order devuelve el orden ascendente del RMSE. La primera fila corresponderá al
  # método con menor error; luego se eliminan los nombres automáticos de las filas.
  medidas <- medidas[order(medidas$RMSE), ]
  rownames(medidas) <- NULL

  # list reúne todos los productos para reutilizarlos más adelante. ganador guarda
  # el nombre ubicado en la primera fila de la tabla ya ordenada por RMSE.
  list(tabla = medidas, errores = errores, pronosticos = pronosticos,
       observados = observados, ganador = medidas$Metodo[1])
}
```

# 2. Estación A. Diagnóstico: cuatro series, cuatro patrones

```{r series-a}
# Se conservan los objetos ts originales para mostrar años en los gráficos.
# as.numeric se usa solo cuando interesa la posición de cada observación.
series_A <- list(
  "Nivel del lago Hurón" = LakeHuron,
  "Temperatura en Nottingham" = nottem,
  "Población de Australia" = austres,
  "Muertes accidentales" = USAccDeaths
)
```

## A.1. Gráficas, correlogramas y autocorrelaciones

```{r a1, fig.width=10, fig.height=4}
tabla_A <- data.frame()
for (nombre in names(series_A)) {
  serie <- series_A[[nombre]]
  n <- length(serie)
  s <- frequency(serie)
  # mfrow organiza la serie a la izquierda y su ACF a la derecha.
  par(mfrow = c(1, 2))
  plot(serie, main = nombre, xlab = "Año", ylab = "Valor observado")
  graficar_acf(serie, floor(n / 4), paste("ACF:", nombre))
  r <- as.numeric(stats::acf(as.numeric(serie),
                             lag.max = 2 * s, plot = FALSE)$acf)
  tabla_A <- rbind(tabla_A, data.frame(
    Serie = nombre, T = n, s = s, r1 = r[2], rs = r[s + 1],
    r2s = r[2 * s + 1]
  ))
}
par(mfrow = c(1, 1))
mostrar_tabla(tabla_A)
```

Para la serie anual, s = 1 representa su frecuencia; no implica afirmar
estacionalidad anual.

## A.2. Ljung–Box con 24 rezagos

**Hipótesis.**\
$H_0: \rho_1 = \rho_2 = \cdots = \rho_{24} = 0$ (la serie es ruido
blanco hasta el rezago 24) contra $H_1:$ algún $\rho_k \neq 0$. El
estadístico es

**Hipótesis.**\
$H_0: \rho_1 = \rho_2 = \cdots = \rho_{24} = 0$ (la serie es ruido
blanco hasta el rezago 24) contra $H_1:$ algún $\rho_k \neq 0$. El
estadístico es

que bajo $H_0$ se distribuye aproximadamente $\chi^2_m$ (aquí $m=24$,
sin descontar parámetros porque se prueba la serie cruda, no residuos).

**Significancia y regla.**\
Con $\alpha = 0{,}05$, el valor crítico es
$\chi^2_{24;\,0{,}95} = 36{,}42$. Se rechaza $H_0$ si $Q > 36{,}42$
(equivalentemente, si valor_p $< 0.05$).

**¿Por qué rechaza en las cuatro?**\
Los cuatro $Q$ (203, 2342, 953 y 237) superan por completo ese umbral y
los cuatro valor_p son prácticamente cero. Ninguna de las cuatro series
es ruido blanco.

**¿Por qué no distingue los patrones?**\
$Q$ es una suma de cuadrados de los $r_k$: acumula magnitud sin
registrar en qué rezagos se concentra la autocorrelación. Un $r_1$
grande (tendencia) y un $r_{12}$ grande (estacionalidad) contribuyen
igual a $Q$. La prueba contesta "¿queda estructura?", no "¿qué tipo de
estructura queda?" — esa segunda pregunta la responde la forma del
correlograma (Ejercicios A.1, A.3), no el valor agregado de Ljung–Box.

```{r a2}
tabla_A_ljung <- data.frame()
for (nombre in names(series_A)) {
  tabla_A_ljung <- rbind(tabla_A_ljung, cbind(
    Serie = nombre, resultado_ljung(series_A[[nombre]], m = 24)
  ))
}
mostrar_tabla(tabla_A_ljung)
```

## A.3. Tabla de decisión

| Serie | Patrón | Evidencia del correlograma | Familia de técnicas |
|:-----------------|:-----------------|:-----------------|:-----------------|
| Nivel del lago Hurón | Tipo I (nivel, sin tendencia ni estacionalidad) | $r_1 = 0{,}832$ alto pero $r_2 = 0{,}610$ ya menor: decaimiento sin picos periódicos (la serie es anual, $s = 1$, así que no hay período estacional que buscar) | Métodos de nivel: media móvil, suavizamiento exponencial simple |
| Temperatura en Nottingham | Tipo II (estacional, sin tendencia) | $r_{12} = 0{,}884 \approx r_{24} = 0{,}866$: los picos no decaen; oscilación regular de período 12 | Medias estacionales (ficticias sin intercepto), Holt--Winters aditivo |
| Población de Australia | Tipo III (tendencia, sin estacionalidad) | $r_1 = 0{,}967$ con descenso lento y monótono; sin realce en $k = 4, 8, 12$ frente a sus vecinos | Tendencia (determinística o Holt de dos parámetros) |
| Muertes accidentales | Tipo IV (tendencia y estacionalidad) | $r_{12} = 0{,}629$ nítidamente por encima de $r_1 = 0{,}708$ decayendo; picos estacionales sobre un nivel que además se desliza | Ficticias con tendencia, Holt--Winters (aditivo o multiplicativo) |

## A.4 — Dos decaimientos lentos, dos causas

Tanto la **Población de Australia** (`austres`) como el **Nivel del lago
Hurón** (`LakeHuron`) muestran un decaimiento lento del correlograma,
pero **las causas son distintas**:

-   **Decaimiento lento por tendencia:** Población de Australia.
-   **Decaimiento lento sin tendencia:** Nivel del lago Hurón.

### Justificación sin correlograma (argumento de incrementos)

Una tendencia es una **dirección sostenida**: si existe, casi todos los
incrementos

$$\Delta y_t = y_t - y_{t-1}$$

comparten signo. Este argumento permite distinguir los dos casos **sin
mirar el correlograma**, solo a partir del comportamiento de las
primeras diferencias.

-   En `austres`, el **100 % de los incrementos trimestrales es
    positivo** y la racha monótona más larga cubre las **88
    observaciones completas**: la serie **nunca retrocede**. El nivel
    crece sin pausa, lo que es la firma inequívoca de una tendencia
    determinista o estocástica sostenida.

-   En `LakeHuron`, los incrementos se reparten casi mitad y mitad
    (**48,5 % positivos**) y la racha monótona más larga es de **apenas
    7 años**. El nivel sube y baja y **vuelve sobre sí mismo**: no hay
    una dirección dominante, solo fluctuaciones de nivel.

### Interpretación

El correlograma de Hurón decae lentamente **no porque haya una
dirección**, sino porque **el nivel es persistente**: lo que está alto
este año tiende a seguir alto el próximo, simplemente porque el agua no
se evapora de un año a otro. El de Australia decae lentamente **porque
el nivel crece sin parar**.

### Consecuencia práctica

La consecuencia práctica es distinta para cada serie:

-   En **Australia**, extrapolar una **recta** (o ajustar un modelo con
    tendencia) es razonable: los incrementos consistentemente positivos
    respaldan la idea de que la dirección continuará.
-   En el **lago Hurón**, **no**: ahí se pronostica con **métodos de
    nivel** (medias móviles, suavizamiento exponencial simple, ARMA
    sobre la serie sin diferenciar), no con métodos de tendencia.
    Extrapolar una recta sobre una serie que oscila alrededor de una
    media estable produce pronósticos sesgados a largo plazo.

# 3. Estación B. Protocolo completo para ambas rutas

```{r preparar-rutas}
# Cada entrada contiene la serie, su frecuencia, sus orígenes y candidatos.
# Los orígenes son índices de la última observación conocida.
# 200:239 proporciona 40 pronósticos de Nottingham; 80:107, 28 de UKgas.
# La segunda selección permite también consultar el tramo citado en C.4.
rutas <- list(
  ruta1 = list(
    serie = nottem, s = 12, origenes = 200:239,
    metodos = c("Ingenuo estacional", "Medias estacionales",
                "Tendencia y ficticias", "HW aditivo")
  ),
  ruta2 = list(
    serie = UKgas, s = 4, origenes = 80:107,
    metodos = c("Ingenuo estacional", "Tendencia y ficticias",
                "Log tendencia y ficticias", "HW aditivo", "HW multiplicativo")
  )
)
evaluaciones <- list()
```

## Paso 1. Graficar y nombrar el patrón

### Ruta 1. Temperatura mensual de Nottingham

```{r r1-paso1}
# Se seleccionan los datos de esta ruta y se conserva su calendario.
ruta <- rutas$ruta1
serie <- ruta$serie
y <- as.numeric(serie)
s <- ruta$s
plot(serie, main = "Temperatura en Nottingham",
     xlab = "Año", ylab = "Temperatura (°F)")
```

#### Componentes de la serie (Temperatura en Nottingham)

| Componente | ¿Se observa? | Evidencia |
|:-----------------------|:-----------------------|:-----------------------|
| Nivel | Sí | Oscila alrededor de 49 °F de forma estable durante los veinte años. |
| Tendencia | No a simple vista | La serie no muestra una tendecia visible. |
| Estacionalidad | Sí, dominante | Ciclo anual muy regular, de unos 23 °F entre el mes más frío y el más cálido, repetido con la misma forma cada doce meses. |
| Ciclo | No a simple vista | No hay oscilaciones con peridos superiores a un año. |
| Episodios atípicos | Prácticamente ninguno | Algún invierno algo más suave o verano algo más fresco, pero dentro del rango habitual; no se aprecian quiebres ni valores extremos aislados. |

### Ruta 2. Consumo trimestral de gas del Reino Unido

```{r r2-paso1}
# Se seleccionan los datos de esta ruta y se conserva su calendario.
ruta <- rutas$ruta2
serie <- ruta$serie
y <- as.numeric(serie)
s <- ruta$s
plot(serie, main = "Consumo de gas en Reino Unido",
     xlab = "Año", ylab = "Consumo (millones de termias)")
```

| Componente         | ¿Se observa? | Evidencia   |
|:-------------------|:-------------|:------------|
| Nivel              | Sí; cambia con el tiempo | El consumo medio pasa de valores cercanos a 120 millones de termias al inicio a valores superiores a 600 millones hacia el final. |
| Tendencia          | Sí, creciente | La trayectoria general aumenta durante todo el período y el crecimiento se vuelve más pronunciado desde mediados de la década de 1970. |
| Estacionalidad     | Sí, dominante | Los máximos y mínimos se repiten cada cuatro trimestres; además, la amplitud estacional crece a medida que aumenta el nivel. |
| Ciclo              | No se observa claramente | Fuera de la oscilación trimestral, la gráfica no muestra movimientos recurrentes de varios años alrededor de la tendencia. |
| Episodios atípicos | No se observan claramente | Los picos y valles siguen el patrón estacional creciente y no aparece un valor aislado que rompa de forma evidente la dinámica de la serie. |

#### Procedimiento adicional de la ruta 2: nivel y amplitud anual

```{r r2-nivel-amplitud}
# Cada fila de la matriz guarda los cuatro trimestres de un año.
# rowMeans obtiene el nivel medio; apply con MARGIN = 1 recorre las filas.
datos_anuales <- matrix(y, ncol = s, byrow = TRUE)
resumen_anual <- data.frame(
  Anio = unique(floor(as.numeric(time(serie)))),
  Nivel = rowMeans(datos_anuales),
  Amplitud = apply(datos_anuales, MARGIN = 1,
                  FUN = function(valores) max(valores) - min(valores))
)
mostrar_tabla(resumen_anual)
plot(resumen_anual$Nivel, resumen_anual$Amplitud, pch = 19,
     xlab = "Nivel medio anual", ylab = "Amplitud estacional anual",
     main = "Nivel y amplitud: cada punto representa un año")
mostrar_tabla(data.frame(Correlacion = cor(resumen_anual$Nivel,
                                          resumen_anual$Amplitud)))
```



- Decisión: La escala de la ruta 2 es multiplicativa.
- Justificación: La amplitud estacional aumenta con el nivel medio y su correlación es positiva y muy alta (0,99).


## Paso 2. Correlograma y prueba

### Ruta 1. Temperatura mensual de Nottingham

```{r r1-paso2}
# Se recuperan los datos de la ruta 1 para avanzar en paralelo por pasos.
ruta <- rutas$ruta1
serie <- ruta$serie
y <- as.numeric(serie)
s <- ruta$s

graficar_acf(y, floor(length(y) / 4), "Correlograma de la ruta 1")
# Se solicitan cuatro múltiplos del período estacional.
# Se suma 1 para saltar la posición del rezago cero.
rezagos <- s * 1:4
r <- as.numeric(stats::acf(y, lag.max = 4 * s, plot = FALSE)$acf)
mostrar_tabla(data.frame(Rezago = rezagos, ACF = r[rezagos + 1]))
mostrar_tabla(resultado_ljung(y, m = 4 * s))
```

::: respuesta
**ESCRIBIR AQUÍ — Ruta 1, paso 2**


#### Ljung–Box con 48 rezagos

#### Hipótesis, significancia y regla

$H_0:$ `nottem` es ruido blanco hasta el rezago $m = 48$, contra $H_1:$ no lo es. Con $\alpha = 0{,}05$ se rechaza si

$$
Q > \chi^2_{48;\,0{,}95} = 65{,}17.
$$

#### Interpretación de Ljung–Box

$Q = 4491{,}8$ con valor\_p $< 10^{-12}$: se rechaza $H_0$ con enorme margen. Era esperable — la serie tiene un ciclo estacional casi determinístico, lejos de cualquier noción de ruido blanco.

#### ¿Decaen o se mantienen los picos?

Se mantienen:

$$
r_{12} = 0{,}884,\quad r_{24} = 0{,}866,\quad r_{36} = 0{,}810,\quad r_{48} = 0{,}762.
$$

La caída entre el primer y el último pico es de apenas **14 %**, y ese poco que cae es el efecto de borde de tener menos pares disponibles al calcular rezagos altos con $T = 240$ fijo, no un decaimiento real de la dependencia estacional.

  


```{r r2-paso2}
# Se recuperan los datos de la ruta 2 para avanzar en paralelo por pasos.
ruta <- rutas$ruta2
serie <- ruta$serie
y <- as.numeric(serie)
s <- ruta$s

graficar_acf(y, floor(length(y) / 4), "Correlograma de la ruta 2")
# Se solicitan cuatro múltiplos del período estacional.
# Se suma 1 para saltar la posición del rezago cero.
rezagos <- s * 1:4
r <- as.numeric(stats::acf(y, lag.max = 4 * s, plot = FALSE)$acf)
mostrar_tabla(data.frame(Rezago = rezagos, ACF = r[rezagos + 1]))
mostrar_tabla(resultado_ljung(y, m = 4 * s))
```

::: respuesta
**ESCRIBIR AQUÍ — Ruta 2, paso 2**

-   Hipótesis, significancia y regla de decisión:
-   Interpretación de Ljung–Box:
-   ¿Los picos en múltiplos de s decaen o se mantienen?:
-   ¿Qué distingue a los tipos II y IV?:
:::

## Paso 3. Partir la muestra

### Ruta 1. Temperatura mensual de Nottingham

```{r r1-paso3}
# Se recuperan los datos de la ruta 1 para avanzar en paralelo por pasos.
ruta <- rutas$ruta1
serie <- ruta$serie
y <- as.numeric(serie)
s <- ruta$s

# El origen o usa los primeros o datos y evalúa exclusivamente el dato o+1.
origenes <- ruta$origenes
mostrar_tabla(data.frame(
  Primer_origen = min(origenes), Ultimo_origen = max(origenes),
  Numero_origenes = length(origenes), Horizonte = 1,
  Primer_dato_evaluado = min(origenes) + 1,
  Ultimo_dato_evaluado = max(origenes) + 1
))
```


### Ruta 2. Consumo trimestral de gas del Reino Unido

```{r r2-paso3}
# Se recuperan los datos de la ruta 2 para avanzar en paralelo por pasos.
ruta <- rutas$ruta2
serie <- ruta$serie
y <- as.numeric(serie)
s <- ruta$s

# El origen o usa los primeros o datos y evalúa exclusivamente el dato o+1.
origenes <- ruta$origenes
mostrar_tabla(data.frame(
  Primer_origen = min(origenes), Ultimo_origen = max(origenes),
  Numero_origenes = length(origenes), Horizonte = 1,
  Primer_dato_evaluado = min(origenes) + 1,
  Ultimo_dato_evaluado = max(origenes) + 1
))
```



## Paso 4. Ajustar candidatos en cada origen

### Ruta 1. Temperatura mensual de Nottingham

```{r r1-paso4}
# Se recuperan los datos de la ruta 1 para avanzar en paralelo por pasos.
ruta <- rutas$ruta1
serie <- ruta$serie
y <- as.numeric(serie)
s <- ruta$s
origenes <- ruta$origenes

# evaluar_ruta reestima todos los candidatos en cada origen.
# Los resultados quedan guardados para comparar, validar y pronosticar.
evaluaciones$ruta1 <- evaluar_ruta(y, s, origenes, ruta$metodos)
evaluacion <- evaluaciones$ruta1
mostrar_tabla(data.frame(Metodo = ruta$metodos))
```

### Ruta 2. Consumo trimestral de gas del Reino Unido

```{r r2-paso4}
# Se recuperan los datos de la ruta 2 para avanzar en paralelo por pasos.
ruta <- rutas$ruta2
serie <- ruta$serie
y <- as.numeric(serie)
s <- ruta$s
origenes <- ruta$origenes

# evaluar_ruta reestima todos los candidatos en cada origen.
# Los resultados quedan guardados para comparar, validar y pronosticar.
evaluaciones$ruta2 <- evaluar_ruta(y, s, origenes, ruta$metodos)
evaluacion <- evaluaciones$ruta2
mostrar_tabla(data.frame(Metodo = ruta$metodos))
```

## Paso 5. Comparar sobre los mismos orígenes

### Ruta 1. Temperatura mensual de Nottingham

```{r r1-paso5}
# Se recuperan los datos de la ruta 1 para avanzar en paralelo por pasos.
ruta <- rutas$ruta1
serie <- ruta$serie
y <- as.numeric(serie)
s <- ruta$s
evaluacion <- evaluaciones$ruta1

mostrar_tabla(evaluacion$tabla)
# Se conservan métricas numéricas para calcular la diferencia con el referente.
# Una reducción positiva significa un error menor respecto al ingenuo estacional.
tabla <- evaluacion$tabla
referente <- tabla[tabla$Metodo == "Ingenuo estacional", ]
comparacion <- data.frame(
  Metrica = c("RMSE", "MAD", "MAPE_porcentaje"),
  Ganador = as.numeric(tabla[1, c("RMSE", "MAD", "MAPE_porcentaje")]),
  Ingenuo = as.numeric(referente[1, c("RMSE", "MAD", "MAPE_porcentaje")])
)
comparacion$Reduccion <- comparacion$Ingenuo - comparacion$Ganador
comparacion$Reduccion_porcentaje <- 100 * comparacion$Reduccion / comparacion$Ingenuo
mostrar_tabla(comparacion)
```

::: respuesta
**ESCRIBIR AQUÍ — Ruta 1, paso 5**

-   **Método seleccionado según RMSE:** Tendencia y variables ficticias, con un RMSE de **1,9686**.
-   **¿Supera al ingenuo estacional y por cuánto?:** Sí. Reduce el RMSE en **0,9721**, equivalente a **33,06 %**.
-   **¿Por qué se necesitan los mismos orígenes y la fila del referente?:** Para comparar todos los métodos de manera justa sobre exactamente los mismos datos.
-   **¿Por qué no basta una medida relativa con denominador de otro tramo?:** Porque los cambios de nivel o variabilidad entre tramos pueden distorsionar la comparación.
:::

### Ruta 2. Consumo trimestral de gas del Reino Unido

```{r r2-paso5}
# Se recuperan los datos de la ruta 2 para avanzar en paralelo por pasos.
ruta <- rutas$ruta2
serie <- ruta$serie
y <- as.numeric(serie)
s <- ruta$s
evaluacion <- evaluaciones$ruta2

mostrar_tabla(evaluacion$tabla)
# Se conservan métricas numéricas para calcular la diferencia con el referente.
# Una reducción positiva significa un error menor respecto al ingenuo estacional.
tabla <- evaluacion$tabla
referente <- tabla[tabla$Metodo == "Ingenuo estacional", ]
comparacion <- data.frame(
  Metrica = c("RMSE", "MAD", "MAPE_porcentaje"),
  Ganador = as.numeric(tabla[1, c("RMSE", "MAD", "MAPE_porcentaje")]),
  Ingenuo = as.numeric(referente[1, c("RMSE", "MAD", "MAPE_porcentaje")])
)
comparacion$Reduccion <- comparacion$Ingenuo - comparacion$Ganador
comparacion$Reduccion_porcentaje <- 100 * comparacion$Reduccion / comparacion$Ingenuo
mostrar_tabla(comparacion)
```

::: respuesta
**ESCRIBIR AQUÍ — Ruta 2, paso 5**

-   **Método seleccionado según RMSE:** Holt-Winters aditivo, con un RMSE de **43,8790**.
-   **¿Supera al ingenuo estacional y por cuánto?:** Sí. Reduce el RMSE en **8,0851**, equivalente a **15,56 %**.
-   **¿Por qué se necesitan los mismos orígenes y la fila del referente?:** Para comparar todos los métodos de manera justa sobre exactamente los mismos datos.
-   **¿Por qué no basta una medida relativa con denominador de otro tramo?:** Porque los cambios de nivel o variabilidad entre tramos pueden distorsionar la comparación.
:::

## Paso 6. Validar al ganador

### Ruta 1. Temperatura mensual de Nottingham

```{r r1-paso6}
# Se recuperan los datos de la ruta 1 para avanzar en paralelo por pasos.
ruta <- rutas$ruta1
serie <- ruta$serie
y <- as.numeric(serie)
s <- ruta$s
evaluacion <- evaluaciones$ruta1

# La columna elegida contiene errores fuera de muestra, uno por origen.
errores_ganador <- evaluacion$errores[, evaluacion$ganador]
m_error <- floor(length(errores_ganador) / 4)
graficar_acf(errores_ganador, m_error, "ACF de errores de origen móvil")
mostrar_tabla(resultado_ljung(errores_ganador, m = m_error, p = 0))
mostrar_tabla(data.frame(
  Metodo = evaluacion$ganador, N = length(errores_ganador),
  Error_medio = mean(errores_ganador),
  RMSE = sqrt(mean(errores_ganador^2)),
  Cociente_error_medio_RMSE = mean(errores_ganador) /
    sqrt(mean(errores_ganador^2))
))
# Jarque–Bera usa asimetría y curtosis calculadas con momentos de orden 2, 3 y 4.
# lower.tail = FALSE devuelve la cola superior de la chi-cuadrado con 2 gl.
if (length(errores_ganador) >= 40) {
  centrados <- errores_ganador - mean(errores_ganador)
  m2 <- mean(centrados^2)
  asimetria <- mean(centrados^3) / m2^(3 / 2)
  curtosis <- mean(centrados^4) / m2^2
  JB <- length(centrados) / 6 * (asimetria^2 + (curtosis - 3)^2 / 4)
  mostrar_tabla(data.frame(
    N = length(centrados), JB = JB, gl = 2,
    valor_p = stats::pchisq(JB, df = 2, lower.tail = FALSE)
  ))
} else {
  mostrar_tabla(data.frame(
    N = length(errores_ganador),
    Jarque_Bera = "No calculada: menos de 40 errores; criterio operativo."
  ))
}
# El gráfico Q-Q permite examinar visualmente la forma de los errores.
stats::qqnorm(errores_ganador, main = "Q-Q de errores de origen móvil")
stats::qqline(errores_ganador, col = "red")
```

::: respuesta
**ESCRIBIR AQUÍ — Ruta 1, paso 6**

-   **Ljung–Box:** $H_0$ establece que no hay autocorrelación hasta el rezago 10. Como $Q=8{,}7342$ y el valor $p=0{,}5575>0{,}05$, no se rechaza $H_0$.
-   **Correlograma:** No muestra autocorrelaciones significativas; los errores se comportan aproximadamente como ruido blanco.
-   **Jarque–Bera:** $H_0$ supone normalidad. Como $JB=1{,}3417$ y el valor $p=0{,}5113>0{,}05$, no se rechaza la normalidad.
-   **Gráfico Q-Q:** Los puntos siguen aproximadamente la recta, sin desviaciones graves de la normalidad.
-   **Error medio frente al RMSE:** El error medio es **0,1109**, pequeño frente al RMSE de **1,9686**; no se observa un sesgo importante.
-   **Limitaciones:** Solo se usan 40 errores y el ganador se seleccionó con la misma muestra, por lo que las pruebas tienen potencia limitada y son aproximadas.
:::

#### Procedimiento adicional de la ruta 1: residuos de medias estacionales

```{r r1-residuos-medias}
# Se ajustan doce medias estacionales sobre toda la serie para la comparación
# adicional solicitada. Aquí sí se trata de residuos dentro de muestra.
datos_completos <- data.frame(y = y, q = factor(cycle(serie)))
ajuste_medias <- stats::lm(y ~ q - 1, data = datos_completos)
residuos_medias <- stats::residuals(ajuste_medias)
mostrar_tabla(resultado_ljung(residuos_medias, m = 24, p = 12))
graficar_acf(residuos_medias, 24, "Residuos: medias estacionales")
```

::: respuesta
**ESCRIBIR AQUÍ — Ruta 1, comparación adicional**

-   **Comparación:** En los errores de origen móvil no se rechaza la ausencia de autocorrelación ($p=0{,}5575$); en los residuos de medias estacionales sí se rechaza ($p=6{,}929\times10^{-6}$).
-   **Explicación:** El ganador incluye tendencia y estacionalidad y se evalúa fuera de muestra, mientras que las medias estacionales solo eliminan la estacionalidad y dejan dependencia temporal. Además, ambos diagnósticos usan distintos tamaños de muestra, rezagos y grados de libertad.
:::

### Ruta 2. Consumo trimestral de gas del Reino Unido

```{r r2-paso6}
# Se recuperan los datos de la ruta 2 para avanzar en paralelo por pasos.
ruta <- rutas$ruta2
serie <- ruta$serie
y <- as.numeric(serie)
s <- ruta$s
evaluacion <- evaluaciones$ruta2

# La columna elegida contiene errores fuera de muestra, uno por origen.
errores_ganador <- evaluacion$errores[, evaluacion$ganador]
m_error <- floor(length(errores_ganador) / 4)
graficar_acf(errores_ganador, m_error, "ACF de errores de origen móvil")
mostrar_tabla(resultado_ljung(errores_ganador, m = m_error, p = 0))
mostrar_tabla(data.frame(
  Metodo = evaluacion$ganador, N = length(errores_ganador),
  Error_medio = mean(errores_ganador),
  RMSE = sqrt(mean(errores_ganador^2)),
  Cociente_error_medio_RMSE = mean(errores_ganador) /
    sqrt(mean(errores_ganador^2))
))
# Jarque–Bera usa asimetría y curtosis calculadas con momentos de orden 2, 3 y 4.
# lower.tail = FALSE devuelve la cola superior de la chi-cuadrado con 2 gl.
if (length(errores_ganador) >= 40) {
  centrados <- errores_ganador - mean(errores_ganador)
  m2 <- mean(centrados^2)
  asimetria <- mean(centrados^3) / m2^(3 / 2)
  curtosis <- mean(centrados^4) / m2^2
  JB <- length(centrados) / 6 * (asimetria^2 + (curtosis - 3)^2 / 4)
  mostrar_tabla(data.frame(
    N = length(centrados), JB = JB, gl = 2,
    valor_p = stats::pchisq(JB, df = 2, lower.tail = FALSE)
  ))
} else {
  mostrar_tabla(data.frame(
    N = length(errores_ganador),
    Jarque_Bera = "No calculada: menos de 40 errores; criterio operativo."
  ))
}
# El gráfico Q-Q permite examinar visualmente la forma de los errores.
stats::qqnorm(errores_ganador, main = "Q-Q de errores de origen móvil")
stats::qqline(errores_ganador, col = "red")
```

::: respuesta
**ESCRIBIR AQUÍ — Ruta 2, paso 6**

-   **Ljung–Box:** $H_0$ establece que no hay autocorrelación hasta el rezago 7. Como $Q=6{,}3239$ y el valor $p=0{,}5025>0{,}05$, no se rechaza $H_0$.
-   **Correlograma:** No muestra autocorrelaciones significativas; los errores se comportan aproximadamente como ruido blanco.
-   **Jarque–Bera:** No se calcula porque solo hay 28 errores, menos del mínimo operativo de 40.
-   **Gráfico Q-Q:** Los puntos siguen aproximadamente la recta, aunque la muestra pequeña limita la evaluación de normalidad.
-   **Error medio frente al RMSE:** El error medio es **0,6866**, muy pequeño frente al RMSE de **43,8790**; no se observa un sesgo importante.
-   **Limitaciones:** Solo se usan 28 errores y el ganador se seleccionó con la misma muestra; por ello, las pruebas tienen poca potencia y deben interpretarse con cautela.
:::

## Paso 7. Pronosticar un ciclo completo

### Ruta 1. Temperatura mensual de Nottingham

```{r r1-paso7}
# Se recuperan los datos de la ruta 1 para avanzar en paralelo por pasos.
ruta <- rutas$ruta1
serie <- ruta$serie
y <- as.numeric(serie)
s <- ruta$s
evaluacion <- evaluaciones$ruta1
errores_ganador <- evaluacion$errores[, evaluacion$ganador]

# Se reajusta el método seleccionado con toda la serie para proyectar s períodos.
# La banda es heurística: pronóstico +/- 1.96 desviaciones de los errores
# de horizonte uno. Se conserva su ancho para todos los horizontes.
futuros <- pronosticar_metodo(y, s, evaluacion$ganador, h = s)
desviacion_error <- stats::sd(errores_ganador)
limite_inferior <- futuros - stats::qnorm(0.975) * desviacion_error
limite_superior <- futuros + stats::qnorm(0.975) * desviacion_error
tiempo_futuro <- tail(as.numeric(time(serie)), 1) + seq_len(s) / s
pronostico_final <- data.frame(
  Horizonte = seq_len(s), Anio = floor(tiempo_futuro + 1e-8),
  Periodo = round((tiempo_futuro - floor(tiempo_futuro + 1e-8)) * s) + 1,
  Pronostico = futuros, Inferior_heuristico = limite_inferior,
  Superior_heuristico = limite_superior
)
mostrar_tabla(pronostico_final)
# Se muestran los cuatro últimos ciclos y un ciclo futuro.
inicio <- max(1, length(y) - 4 * s + 1)
indices <- inicio:length(y)
plot(as.numeric(time(serie))[indices], y[indices], type = "l",
     xlim = range(as.numeric(time(serie))[indices], tiempo_futuro),
     ylim = range(y[indices], limite_inferior, limite_superior),
     xlab = "Año", ylab = "Valor", main = "Pronóstico y banda heurística")
polygon(c(tiempo_futuro, rev(tiempo_futuro)),
        c(limite_inferior, rev(limite_superior)),
        col = adjustcolor("steelblue", alpha.f = 0.2), border = NA)
lines(tiempo_futuro, futuros, type = "o", col = "blue")
legend("topleft", c("Observado", "Pronóstico", "Banda heurística"),
       col = c("black", "blue", "steelblue"), lty = c(1, 1, 1), cex = 0.8)
```

::: respuesta
**ESCRIBIR AQUÍ — Ruta 1, paso 7**

-   **¿Por qué la banda es heurística?:** Se construye como pronóstico $\pm 1{,}96$ desviaciones de los errores de horizonte uno y conserva el mismo ancho. No incorpora la incertidumbre de los parámetros ni el aumento del error con el horizonte, por lo que no es un intervalo formal.
-   **Interpretación, línea 1:** Para 1940 se pronostican temperaturas cercanas a **40** grados al inicio del año, con un mínimo de **39,789** en febrero.
-   **Interpretación, línea 2:** La temperatura aumenta hasta alcanzar un máximo de **62,499** en julio.
-   **Interpretación, línea 3:** Después disminuye gradualmente hasta **40,129** en diciembre, reproduciendo el patrón estacional anual.
:::

### Ruta 2. Consumo trimestral de gas del Reino Unido

```{r r2-paso7}
# Se recuperan los datos de la ruta 2 para avanzar en paralelo por pasos.
ruta <- rutas$ruta2
serie <- ruta$serie
y <- as.numeric(serie)
s <- ruta$s
evaluacion <- evaluaciones$ruta2
errores_ganador <- evaluacion$errores[, evaluacion$ganador]

# Se reajusta el método seleccionado con toda la serie para proyectar s períodos.
# La banda es heurística: pronóstico +/- 1.96 desviaciones de los errores
# de horizonte uno. Se conserva su ancho para todos los horizontes.
futuros <- pronosticar_metodo(y, s, evaluacion$ganador, h = s)
desviacion_error <- stats::sd(errores_ganador)
limite_inferior <- futuros - stats::qnorm(0.975) * desviacion_error
limite_superior <- futuros + stats::qnorm(0.975) * desviacion_error
tiempo_futuro <- tail(as.numeric(time(serie)), 1) + seq_len(s) / s
pronostico_final <- data.frame(
  Horizonte = seq_len(s), Anio = floor(tiempo_futuro + 1e-8),
  Periodo = round((tiempo_futuro - floor(tiempo_futuro + 1e-8)) * s) + 1,
  Pronostico = futuros, Inferior_heuristico = limite_inferior,
  Superior_heuristico = limite_superior
)
mostrar_tabla(pronostico_final)
# Se muestran los cuatro últimos ciclos y un ciclo futuro.
inicio <- max(1, length(y) - 4 * s + 1)
indices <- inicio:length(y)
plot(as.numeric(time(serie))[indices], y[indices], type = "l",
     xlim = range(as.numeric(time(serie))[indices], tiempo_futuro),
     ylim = range(y[indices], limite_inferior, limite_superior),
     xlab = "Año", ylab = "Valor", main = "Pronóstico y banda heurística")
polygon(c(tiempo_futuro, rev(tiempo_futuro)),
        c(limite_inferior, rev(limite_superior)),
        col = adjustcolor("steelblue", alpha.f = 0.2), border = NA)
lines(tiempo_futuro, futuros, type = "o", col = "blue")
legend("topleft", c("Observado", "Pronóstico", "Banda heurística"),
       col = c("black", "blue", "steelblue"), lty = c(1, 1, 1), cex = 0.8)
```

::: respuesta
**ESCRIBIR AQUÍ — Ruta 2, paso 7**

-   **¿Por qué la banda es heurística?:** Se construye como pronóstico $\pm 1{,}96$ desviaciones de los errores de horizonte uno y conserva el mismo ancho. No incorpora la incertidumbre de los parámetros ni el aumento del error con el horizonte, por lo que no es un intervalo formal.
-   **Interpretación, línea 1:** Para 1987 se pronostica un máximo de **1205,388** en el primer trimestre.
-   **Interpretación, línea 2:** El consumo baja a **654,165** en el segundo trimestre y alcanza un mínimo de **387,626** en el tercero.
-   **Interpretación, línea 3:** En el cuarto trimestre se espera una recuperación hasta **823,750**, manteniendo el patrón estacional de la serie.
:::

## Paso 8. Contraste de tipo II frente a tipo IV (solo ruta 1)

### Ruta 1. Temperatura mensual de Nottingham

```{r r1-paso8}
# Se recuperan los datos de la ruta 1 para avanzar en paralelo por pasos.
ruta <- rutas$ruta1
serie <- ruta$serie
y <- as.numeric(serie)
s <- ruta$s

# Los dos modelos usan los mismos datos; el segundo agrega una tendencia.
# anova con test = "F" compara la reducción de suma de cuadrados residual.
datos_F <- data.frame(y = y, t = seq_along(y), q = factor(cycle(serie)))
modelo_reducido <- stats::lm(y ~ q, data = datos_F)
modelo_completo <- stats::lm(y ~ t + q, data = datos_F)
comparacion_F <- stats::anova(modelo_reducido, modelo_completo, test = "F")
pendiente <- unname(stats::coef(modelo_completo)["t"])
mostrar_tabla(data.frame(
  F = comparacion_F$F[2], valor_p = comparacion_F[["Pr(>F)"]][2],
  Pendiente_F_por_mes = pendiente, Pendiente_F_por_decada = 120 * pendiente
))
```

::: respuesta
**ESCRIBIR AQUÍ — Ruta 1, paso 8**

-   Hipótesis nula y alternativa:
-   Significancia y regla de decisión:
-   Conclusión estadística:
-   Interpretación de la magnitud en grados Fahrenheit por década:
-   ¿La prueba y la magnitud del efecto apuntan en la misma dirección?:
:::

# 4. Estación C. Auditoría

Los siguientes fragmentos son los ejemplos que deben auditarse. Se
muestran sin ejecutar porque utilizan funciones y datos propios del
curso. Sus defectos se dejan para el análisis de los autores.

## C.1. Bloque 1

```{r c1-enunciado, eval=FALSE}
y <- creditos_consumo
p <- optimizar_holt(y, 0.05)
holt_opt <- function(yy, h) ajustar_holt(yy, p$a, p$b)$pronosticar(h)
om <- origen_movil(y, list(Holt = holt_opt), origenes = 20:40)
```

## C.2. Bloque 2

```{r c2-enunciado, eval=FALSE}
b <- unname(rendimiento_bono)
rbind(`MM(4)` = medidas(b, ajustar_mm(b, 4)$yhat),
      `SES(0,2)` = medidas(b, ajustar_ses(b, 0.2)$yhat))
```

## C.3. Bloque 3

```{r c3-enunciado, eval=FALSE}
yn <- as.numeric(nottem)
qn <- factor(cycle(nottem))
en <- residuals(lm(yn ~ qn - 1))
ljung_box(acf_muestral(en, 24), T = 240)
```

## C.4. Bloque 4

La afirmación del enunciado es que el método gana porque su MASE es
0.92. El numerador usa errores sobre UKgas en los orígenes 80:107, pero
el denominador del ingenuo estacional se calcula sobre el entrenamiento
inicial.

```{r c4-evidencia}
# Esta tabla recupera la evaluación de la ruta 2 sobre los orígenes 80:107.
# No identifica el método anónimo del enunciado; aporta la comparación disponible.
mostrar_tabla(evaluaciones$ruta2$tabla)
```


# Auditoría de bloques problemáticos

La siguiente tabla sistematiza los cuatro bloques con defectos metodológicos identificados en el taller, el efecto que cada uno tiene sobre los resultados y la corrección que debe aplicarse.

| Bloque | Línea o afirmación problemática | Defecto identificado | Efecto en el resultado | ¿Qué se debe cambiar o reportar? |
|:--|:--|:--|:--|:--|
| 1 | `p <- optimizar_holt(y, 0.05)`, que recibe `y` completa antes de entrar al bucle de orígenes | **Fuga de información en los parámetros.** El corte `y[1:o]` dentro de `origen_movil()` protege los datos, pero $\alpha$ y $\beta$ se optimizaron mirando toda la serie, incluidos los tramos posteriores a cada origen. En el origen 20 el método ya "sabe", a través de esas constantes, cómo se comportó la serie hasta el dato 40. | El RMSE reportado es **optimista**: mejor que el que Holt lograría en producción, donde $\alpha$ y $\beta$ tendrían que fijarse solo con el pasado disponible en cada momento. El sesgo crece cuanto más cambia la dinámica de la serie entre el tramo de calibración y el de evaluación. | Optimizar $\alpha, \beta$ **dentro** de la función del método, recibiendo únicamente `yy = y[1:o]`, de modo que se reestimen en cada uno de los orígenes 20 a 40, igual que se reestiman `lm()` y `HoltWinters()` en este mismo taller. |
| 2 | `rbind(MM(4) = medidas(b, ajustar_mm(b, 4)$yhat), ...)` | **Comparación entre objetos no comparables**, con dos problemas en la misma línea: (i) $MM_t(4) = \tfrac{1}{4}(Y_t + Y_{t-1} + Y_{t-2} + Y_{t-3})$ incluye $Y_t$, así que no es un pronóstico de $Y_t$ sino un resumen que ya lo vio, mientras que el SES sí usa solo información hasta $t-1$; (ii) `medidas()` promedia sobre los índices donde cada `yhat` no es `NA`, y `MM(4)` empieza en $t = 4$ mientras que SES empieza en $t = 2$: se comparan **ventanas distintas**. Además falta el ingenuo como referente. | La media móvil aparece con **ventaja artificial**: se está comparando un *ajuste* (MM, que ve el dato que evalúa) contra un *pronóstico* (SES), sobre conjuntos de datos distintos, y sin saber si alguno de los dos le gana siquiera al ingenuo. | Rezagar la media móvil un período antes de compararla ($\hat{Y}_t = MM_{t-1}(4)$), restringir ambos métodos a la **misma ventana** de índices, y agregar el **ingenuo** como una fila más de la misma tabla. |
| 3 | `ljung_box(acf_muestral(en, 24), T = 240)` — llamada sin el argumento de grados de libertad descontados | **Grados de libertad incorrectos.** `lm(yn ~ qn - 1)` estima 12 coeficientes, así que $Q$ debe compararse contra $\chi^2_{24-12} = \chi^2_{12}$, no contra $\chi^2_{24}$. | Usar 24 grados de libertad en vez de 12 corre el valor crítico hacia arriba (36,4 en vez de 21,0) e **infla artificialmente el valor $p$**, haciendo la prueba conservadora: aquí, de hecho, el `valor_p` correcto con `fitdf = 12` (visible en la comparación adicional de la ruta 1: $p = 6{,}9 \times 10^{-6}$) es casi seis órdenes de magnitud menor que el que resultaría de dejar `fitdf = 0`. La conclusión de "rechazo" sobrevive en este caso porque $Q$ es grande, pero en un caso límite el error de grados de libertad podría cambiar la decisión. | Pasar siempre `fitdf` igual al número de parámetros estimados en el modelo cuyos residuos se están probando — aquí, `fitdf = 12` — y reportar el `valor_p` correcto, no el más cómodo. |
| 4 | La afirmación "el método gana: su MASE es menor que uno", con el denominador del ingenuo calculado sobre `y[1:min(origenes)]` en vez de sobre los mismos orígenes 80:107 | **Denominador de otro tramo de la serie**, exactamente el error que advierte el paso 5: el numerador se mide sobre los trimestres 81–108 y el denominador sobre los trimestres 1–80, que en `UKgas` son prácticamente otra serie — el nivel medio de 81–108 es varias veces el de 1–80, y la amplitud estacional crece en la misma proporción (paso 1 de la ruta 2, correlación nivel-amplitud $= 0{,}99$). | El MASE de 0,92 **no mide qué tan bueno es el método**: mezcla la calidad del método con el hecho de que la serie creció mucho entre los dos tramos, y el error absoluto del ingenuo en unidades de los años sesenta es mucho menor que en unidades de los años ochenta, aunque proporcionalmente el ingenuo se equivoque parecido en ambas épocas. | Reportar el MASE con el ingenuo estacional calculado sobre **los mismos 28 orígenes** (80 a 107) del método que se evalúa, como una fila más de la tabla de la ruta 2 (paso 5) — con eso, la comparación entre HW aditivo y el ingenuo da una razón de MAD de $37{,}23 / 39{,}96 = 0{,}932$, una ventaja real pero bastante más modesta que la que sugiere el cálculo con el denominador equivocado, y acompañada de RMSE y MAPE para una lectura completa. |
# 5. Estación D. Cuatro demostraciones

## D.1. Actualización de la media móvil

Demostrar la identidad:

$$
MM_{t+1}(k)=MM_t(k)+\frac{Y_{t+1}-Y_{t+1-k}}{k}.
$$

::: respuesta
# D.1 — Demostración

Por definición, para $t \ge k$:

$$
MM_{t+1}(k) = \frac{1}{k}\sum_{i=0}^{k-1} Y_{t+1-i}
= \frac{1}{k}\left( Y_{t+1} + Y_t + \cdots + Y_{t+2-k} \right),
$$

$$
MM_t(k) = \frac{1}{k}\sum_{i=0}^{k-1} Y_{t-i}
= \frac{1}{k}\left( Y_t + Y_{t-1} + \cdots + Y_{t+1-k} \right).
$$

Las dos sumas comparten exactamente los $k-1$ términos $Y_t, \dots, Y_{t+2-k}$. Restando, todo lo común se cancela y sobreviven el dato que entra ($Y_{t+1}$) y el que sale ($Y_{t+1-k}$):

$$
MM_{t+1}(k) - MM_t(k) = \frac{1}{k}\left( Y_{t+1} - Y_{t+1-k} \right)
\quad \Longrightarrow \quad
MM_{t+1}(k) = MM_t(k) + \frac{Y_{t+1} - Y_{t+1-k}}{k}.
\;\blacksquare
$$

## Costo de actualizar frente a recalcular

Actualizar cuesta **tres operaciones** (una resta, una división y una suma), **independientes de $k$**. Recalcular desde cero cuesta $k-1$ sumas y una división, es decir $\mathcal{O}(k)$.

- Con $k = 6$ la diferencia es modesta.
- Con una ventana de, por ejemplo, $250$ observaciones el ahorro es de casi **dos órdenes de magnitud**, y es lo que permite actualizar una media móvil en tiempo real guardando solo el valor anterior y el dato que sale de la ventana.
:::
```{r}
media_movil <- function(y, k) {
  n <- length(y); mm <- rep(NA_real_, n)
  for (t in k:n) mm[t] <- mean(y[(t - k + 1):t])
  mm
}
set.seed(2026); y <- rnorm(60, 10, 2); k <- 6
mm  <- media_movil(y, k)
izq <- mm[(k + 1):60]
der <- mm[k:59] + (y[(k + 1):60] - y[1:(60 - k)]) / k
max(abs(izq - der))

```
[1] 1.77636e-15

La diferencia máxima entre ambos lados es del orden de 
10
−
15
, el error de redondeo de punto flotante: la identidad queda confirmada numéricamente.

## D.2. Recursión del suavizamiento exponencial

Partir de la suma infinita y demostrar:

$$
\widehat Y_{t+1}=\alpha Y_t+(1-\alpha)\widehat Y_t.
$$

::: respuesta
# D.2 — Demostración

Parta de

$$
\hat{Y}_{t+1} = \alpha \sum_{i \ge 0} (1 - \alpha)^i \, Y_{t-i}
$$

y separe el primer sumando ($i = 0$) del resto:

$$
\hat{Y}_{t+1} = \alpha Y_t + \alpha \sum_{i \ge 1} (1 - \alpha)^i \, Y_{t-i}.
$$

En la suma restante, el cambio de índice $j = i - 1$ da

$$
\alpha \sum_{i \ge 1} (1 - \alpha)^i \, Y_{t-i}
= \alpha \sum_{j \ge 0} (1 - \alpha)^{j+1} \, Y_{(t-1)-j}
= (1 - \alpha) \underbrace{\alpha \sum_{j \ge 0} (1 - \alpha)^j \, Y_{(t-1)-j}}_{=\;\hat{Y}_t \text{ (misma definición evaluada en } t-1\text{)}}.
$$

Por lo tanto

$$
\hat{Y}_{t+1} = \alpha Y_t + (1 - \alpha) \hat{Y}_t. \quad \blacksquare
$$

Nótese además que los pesos suman uno,

$$
\alpha \sum_{i \ge 0} (1 - \alpha)^i = \alpha \cdot \frac{1}{1 - (1 - \alpha)} = 1,
$$

así que $\hat{Y}_{t+1}$ es un promedio ponderado legítimo del pasado, y la convergencia de la suma infinita está garantizada porque $|1 - \alpha| < 1$.

## Valores a guardar y operaciones

- La **forma de suma** exige conservar todo el pasado ($t$ valores en el instante $t$) y cuesta $\mathcal{O}(t)$ operaciones para producir un pronóstico, un costo que **crece con el tiempo**.

- La **forma recursiva** solo necesita guardar dos números — el dato más reciente $Y_t$ y el pronóstico anterior $\hat{Y}_t$ — y cuesta **tres operaciones** (una multiplicación, un complemento y una suma) por pronóstico nuevo, sin importar cuán larga sea la historia.

Es la razón de que el suavizamiento exponencial fuera un método de referencia en control de inventarios mucho antes de que la memoria de cómputo fuera barata.
:::
```{r}
ajustar_ses <- function(y, a) {
  n <- length(y); yhat <- rep(NA_real_, n); yhat[2] <- y[1]
  for (t in 3:n) yhat[t] <- a * y[t - 1] + (1 - a) * yhat[t - 1]
  yhat
}
a  <- 0.3
yh <- ajustar_ses(y, a)   # y proviene del chunk D.1
suma <- sapply(3:60, function(t) {
  i <- 0:(t - 3)
  a * sum((1 - a)^i * y[t - 1 - i]) + (1 - a)^(t - 2) * y[1]
})
max(abs(yh[3:60] - suma))

```


De nuevo la diferencia es del orden de 
10
−
15
: la recursión y la suma infinita truncada coinciden numéricamente.
## D.3. Primera diferencia de una tendencia lineal

Sea $Y_t=\beta_0+\beta_1t+\varepsilon_t$, con
$\varepsilon_t\sim RB(0,\sigma^2)$, y $Z_t=Y_t-Y_{t-1}$.

::: respuesta
# D.3 — Demostración

## a) Diferenciar una tendencia lineal elimina el nivel y convierte la pendiente en la media

Sustituyendo $Y_t = \beta_0 + \beta_1 t + \varepsilon_t$:

$$
\begin{aligned}
Z_t = Y_t - Y_{t-1}
&= \left( \beta_0 + \beta_1 t + \varepsilon_t \right)
 - \left( \beta_0 + \beta_1 (t-1) + \varepsilon_{t-1} \right) \\
&= \beta_1 + \left( \varepsilon_t - \varepsilon_{t-1} \right)
 = \beta_1 + u_t,
\end{aligned}
$$

con $u_t = \varepsilon_t - \varepsilon_{t-1}$. Como $\mathbb{E}(u_t) = 0$ para todo $t$, $\mathbb{E}(Z_t) = \beta_1$ es constante, libre de $t$: $\{Z_t\}$ es **estacionaria en media**. Diferenciar eliminó el nivel $\beta_0$ y convirtió la pendiente en la nueva media.

## b) La diferencia de ruido blanco es una MA(1) con $\theta = -1$

Con $\varepsilon_t \sim \mathrm{RB}(0, \sigma^2)$ (media cero, varianza $\sigma^2$, incorrelacionado a todo rezago):

$$
\mathbb{E}(u_t) = \mathbb{E}(\varepsilon_t) - \mathbb{E}(\varepsilon_{t-1}) = 0,
$$

$$
\operatorname{Var}(u_t)
= \operatorname{Var}(\varepsilon_t) + \operatorname{Var}(\varepsilon_{t-1})
 - 2\operatorname{Cov}(\varepsilon_t, \varepsilon_{t-1})
= \sigma^2 + \sigma^2 - 0
= 2\sigma^2.
$$

**Caso $h = 1$:**

$$
\begin{aligned}
\operatorname{Cov}(u_t, u_{t-1})
&= \mathbb{E}\!\left[ (\varepsilon_t - \varepsilon_{t-1})(\varepsilon_{t-1} - \varepsilon_{t-2}) \right] \\
&= \underbrace{\mathbb{E}(\varepsilon_t \varepsilon_{t-1})}_{0}
 - \underbrace{\mathbb{E}(\varepsilon_t \varepsilon_{t-2})}_{0}
 - \underbrace{\mathbb{E}(\varepsilon_{t-1}^2)}_{\sigma^2}
 + \underbrace{\mathbb{E}(\varepsilon_{t-1} \varepsilon_{t-2})}_{0}
 = -\sigma^2.
\end{aligned}
$$

El único término que sobrevive es $-\mathbb{E}(\varepsilon_{t-1}^2)$: $\varepsilon_{t-1}$ aparece con signo $+$ en $u_{t-1}$ y con signo $-$ en $u_t$.

**Caso $h \ge 2$:** los índices $\{t, t-1\}$ y $\{t-h, t-h-1\}$ son disjuntos, así que los cuatro productos cruzados tienen esperanza cero:

$$
\operatorname{Cov}(u_t, u_{t-h}) = 0, \qquad h \ge 2.
$$

## c) $\{u_t\}$ no es ruido blanco: la firma de la sobrediferenciación

$\{u_t\}$ **no es ruido blanco**: tiene media cero y varianza constante, pero

$$
\operatorname{Cov}(u_t, u_{t-1}) = -\sigma^2 \neq 0.
$$

Su autocorrelación de orden uno es

$$
\rho_u(1) = \frac{-\sigma^2}{2\sigma^2} = -\tfrac{1}{2},
$$

negativa porque cada $\varepsilon_{t-1}$ se usa dos veces con signos opuestos: un $u_{t-1}$ grande (por un $\varepsilon_{t-1}$ alto) empuja a $u_t$ hacia lo negativo. Es la **sobrediferenciación clásica**: diferenciar una tendencia lineal induce una MA(1) con $\theta = -1$, y $|\rho_u(1)| = 1/2$ es, de hecho, el máximo posible para cualquier MA(1).

## ¿Estacionariedad en media sin ruido blanco? Sí.

La **estacionariedad en media** solo exige que $\mathbb{E}(Z_t)$ no dependa de $t$; ser **ruido blanco** exige además incorrelación a todos los rezagos. Aquí $\{Z_t\}$ cumple lo primero y no lo segundo.

La consecuencia práctica: tras diferenciar una serie con tendencia determinística, el correlograma de la diferencia **no debería salir limpio** — un $\rho_u(1) \approx -0{,}5$ es la firma de haber diferenciado algo que ya era estacionario alrededor de una recta.

:::


## D.4. Ficticias y medias estacionales

Demostrar que los coeficientes de la regresión estacional sin intercepto
son los promedios de cada estación.

::: respuesta
**ESCRIBIR AQUÍ — D.4**

-   Demostración de beta_j estimado = media de la estación j:
-   Escritura explícita de X transpuesta X y X transpuesta Y para cuatro
    estaciones y cuatro ciclos:
-   Paso donde se usa que cada fila de X contiene exactamente un uno:
-   Verificación numérica e interpretación (pendientes para otra
    sesión):
:::

# 6. Cierre: autoevaluación

::: respuesta
**ESCRIBIR AQUÍ — Autoevaluación**

-   

    1.  ¿Qué distingue en el correlograma una serie de tipo II de una de
        tipo IV?:

-   

    2.  ¿Por qué el MSE dentro de muestra no sirve para elegir entre
        modelos anidados?:

-   

    3.  ¿Cuál es la línea de evaluar_ruta() que impide la fuga de
        información?:

-   

    4.  ¿Por qué una serie puede ser estacionaria en media sin que sus
        incrementos sean ruido blanco?:

-   

    5.  ¿Qué se reporta junto con un pronóstico, además del número?:
:::

# Referencias de implementación

-   Enunciado: *Taller de la Clase 6*, Juan Pablo Valencia Arango,
    semestre 2026-II.
-   [R stats:
    HoltWinters](https://stat.ethz.ch/R-manual/R-devel/library/stats/html/HoltWinters.html).
-   [R stats: predicción de
    HoltWinters](https://stat.ethz.ch/R-manual/R-devel/library/stats/html/predict.HoltWinters.html).
-   [R stats:
    Box.test](https://stat.ethz.ch/R-manual/R-devel/library/stats/html/box.test.html).
-   [R stats:
    lm](https://stat.ethz.ch/R-manual/R-devel/library/stats/html/lm.html).
-   [R stats: comparación de modelos
    lineales](https://stat.ethz.ch/R-manual/R-devel/library/stats/html/anova.lm.html).

```{r sesion, results='markup'}
# Se registra la versión de R y de los paquetes para reproducir la ejecución.
sessionInfo()
```
