---
title: "Taller de la Clase 6"
subtitle: "Repaso integrador de las clases 1 a 5"
author:
  - "Juan David Garro Arboleda — jgarro@unal.edu.co"
  - "Mariana Castano Celis — mcastanoce@unal.edu.co"
date: "`r Sys.Date()`"
output:
  html_document:
    toc: true
    toc_depth: 3
    number_sections: false
    code_folding: show
    theme: readable
---

```{r setup, include=FALSE}
# knitr controla la presentación de los bloques y sus resultados.
# echo = TRUE conserva el código para poder leerlo junto con sus comentarios.
# Los avisos se mantienen visibles para detectar dificultades durante el ajuste.
knitr::opts_chunk$set(echo = TRUE, warning = TRUE, message = FALSE, results = "asis",
                      fig.width = 9, fig.height = 5)
options(digits = 6)
```

<style>
.respuesta {border: 2px dashed #64748b; padding: 14px; margin: 18px 0; background: #f8fafc; min-height: 95px;}
</style>

# Guía de trabajo

Este documento desarrolla el código de ambas rutas. Las cajas **ESCRIBIR AQUÍ**
y las celdas **[Completar]** están reservadas para las respuestas de los autores.
Los comentarios del código describen las operaciones; las interpretaciones se escriben
en los espacios correspondientes.

La estación C conserva los fragmentos del enunciado como material para auditar.
La estación D queda reservada para una próxima sesión. Pueden transcribir allí
sus demostraciones o incorporar sus imágenes.

# 1. Utilidades y decisiones de implementación

Se utilizan R base y el paquete oficial `stats`; `knitr` y `rmarkdown` presentan
y renderizan el informe. Las funciones auxiliares siguientes organizan llamadas
a esas bibliotecas y cálculos elementales. No se necesita el código de clases anteriores.

- Nivel de significancia de trabajo: 0.05.
- Bandas del correlograma: aproximación de ruido blanco y aproximación de Bartlett, al 95 %.
- Errores: valor observado menos pronóstico.
- MAD se usa como error absoluto medio, no como la función `mad()` de R.
- La evaluación utiliza ventana de entrenamiento creciente y horizonte uno.
- En la regresión logarítmica se usa retransformación con el factor
  `mean(exp(residuals(ajuste)))`, calculado únicamente con el entrenamiento.
- Ljung–Box en errores de origen móvil usa `fitdf = 0`: no son los residuos de
  un único ajuste sobre esa secuencia. Es un diagnóstico aproximado, especialmente
  después de seleccionar al ganador con los mismos errores.
- En los residuos del modelo de medias estacionales se sigue el enunciado:
  `lag = 24`, `fitdf = 12`.
- Jarque–Bera se calcula con momentos y `pchisq()`; su referencia es asintótica.
  Se muestra solo con al menos 40 errores, umbral operativo que no garantiza
  por sí mismo una buena aproximación en muestras pequeñas.

```{r utilidades}
# mostrar_tabla recibe un data.frame y lo presenta como tabla Markdown.
# digits fija los decimales y row.names evita una columna extra de índices.
mostrar_tabla <- function(tabla) {
  cat("\n\n")
  print(knitr::kable(tabla, digits = 4, row.names = FALSE))
  cat("\n\n")
}

# graficar_acf recibe valores y un máximo de rezagos.
# acf calcula las correlaciones sin dibujar su gráfica automática.
# La primera posición es el rezago cero y se excluye con [-1].
graficar_acf <- function(serie, m, titulo) {
  valores <- as.numeric(serie)
  n <- length(valores)
  r <- as.numeric(stats::acf(valores, lag.max = m, plot = FALSE)$acf)[-1]
  rezagos <- seq_along(r)
  blanca <- stats::qnorm(0.975) / sqrt(n)
  # La suma para el rezago k contiene los cuadrados de r_1 hasta r_(k-1).
  previas <- c(0, cumsum(r^2))[seq_along(r)]
  bartlett <- stats::qnorm(0.975) * sqrt((1 + 2 * previas) / n)
  plot(rezagos, r, type = "h",
       ylim = range(-1, 1, -bartlett, bartlett),
       main = titulo, xlab = "Rezago (observaciones)", ylab = "ACF")
  abline(h = 0)
  abline(h = c(-blanca, blanca), col = "blue", lty = 2)
  lines(rezagos, bartlett, col = "red", lty = 3)
  lines(rezagos, -bartlett, col = "red", lty = 3)
  legend("topright", c("Ruido blanco", "Bartlett"),
         col = c("blue", "red"), lty = c(2, 3), cex = 0.8)
}

# resultado_ljung reúne los resultados de Box.test en una sola fila.
# lag es el máximo rezago y fitdf indica cuántos grados de libertad se restan.
# El valor p se imprime con un límite pequeño para evitar presentar cero exacto.
resultado_ljung <- function(valores, m, p = 0) {
  prueba <- stats::Box.test(
    x = as.numeric(valores), lag = m, type = "Ljung-Box", fitdf = p
  )
  data.frame(n = length(valores), m = m, parametros_descontados = p,
             gl = unname(prueba$parameter), Q = unname(prueba$statistic),
             valor_p = format.pval(prueba$p.value, digits = 4, eps = 1e-12))
}

# pronosticar_metodo ajusta un candidato con los datos que recibe.
# entrenamiento es el único vector disponible al modelo; h es el horizonte.
# s indica cuántas observaciones conforman un ciclo estacional.
pronosticar_metodo <- function(entrenamiento, s, metodo, h = 1) {
  n <- length(entrenamiento)
  futuro <- n + seq_len(h)
  if (metodo == "Ingenuo estacional") {
    # Se repite el último ciclo disponible tantas veces como haga falta.
    return(rep(tail(entrenamiento, s), length.out = h))
  }
  if (metodo %in% c("HW aditivo", "HW multiplicativo")) {
    tipo <- if (metodo == "HW aditivo") "additive" else "multiplicative"
    # ts conserva la frecuencia; HoltWinters estima las constantes con
    # este entrenamiento. predict obtiene h observaciones futuras.
    ajuste <- stats::HoltWinters(
      x = stats::ts(entrenamiento, frequency = s), seasonal = tipo
    )
    return(as.numeric(stats::predict(ajuste, n.ahead = h)))
  }
  # t es la posición temporal y q identifica la estación mediante un factor.
  # Los mismos niveles de q se usan al entrenar y al pronosticar.
  datos <- data.frame(
    y = entrenamiento, t = seq_len(n),
    q = factor((seq_len(n) - 1) %% s + 1, levels = seq_len(s))
  )
  nuevos <- data.frame(
    t = futuro, q = factor((futuro - 1) %% s + 1, levels = seq_len(s))
  )
  if (metodo == "Medias estacionales") {
    ajuste <- stats::lm(y ~ q - 1, data = datos)
  } else if (metodo == "Tendencia y ficticias") {
    ajuste <- stats::lm(y ~ t + q, data = datos)
  } else if (metodo == "Log tendencia y ficticias") {
    ajuste <- stats::lm(log(y) ~ t + q, data = datos)
    # exp devuelve la escala original y el factor corrige la retransformación.
    # Tanto los residuos como el factor proceden solo del entrenamiento.
    factor_retransformacion <- mean(exp(stats::residuals(ajuste)))
    return(as.numeric(exp(stats::predict(ajuste, newdata = nuevos))) *
             factor_retransformacion)
  } else {
    stop("Nombre de método no reconocido.")
  }
  as.numeric(stats::predict(ajuste, newdata = nuevos))
}

# evaluar_ruta crea una matriz: filas = orígenes; columnas = candidatos.
# En cada origen o se reestiman los modelos con y[1:o] y se predice y[o+1].
# No se eliminan fallos ni observaciones por método: eso alteraría la comparación.
evaluar_ruta <- function(y, s, origenes, metodos) {
  pronosticos <- matrix(NA_real_, nrow = length(origenes),
                       ncol = length(metodos),
                       dimnames = list(origenes, metodos))
  for (i in seq_along(origenes)) {
    o <- origenes[i]
    entrenamiento <- y[seq_len(o)]
    for (j in seq_along(metodos)) {
      pronosticos[i, j] <- pronosticar_metodo(
        entrenamiento, s, metodos[j], h = 1
      )
    }
  }
  observados <- y[origenes + 1]
  stopifnot(all(is.finite(pronosticos)), all(observados != 0))
  errores <- observados - pronosticos
  medidas <- data.frame()
  for (j in seq_along(metodos)) {
    e <- errores[, j]
    medidas <- rbind(medidas, data.frame(
      Metodo = metodos[j], Origenes = length(origenes),
      RMSE = sqrt(mean(e^2)), MAD = mean(abs(e)),
      MAPE_porcentaje = 100 * mean(abs(e / observados))
    ))
  }
  medidas <- medidas[order(medidas$RMSE), ]
  rownames(medidas) <- NULL
  list(tabla = medidas, errores = errores, pronosticos = pronosticos,
       observados = observados, ganador = medidas$Metodo[1])
}
```

# 2. Estación A. Diagnóstico: cuatro series, cuatro patrones

```{r series-a}
# Se conservan los objetos ts originales para mostrar años en los gráficos.
# as.numeric se usa solo cuando interesa la posición de cada observación.
series_A <- list(
  "Nivel del lago Hurón" = LakeHuron,
  "Temperatura en Nottingham" = nottem,
  "Población de Australia" = austres,
  "Muertes accidentales" = USAccDeaths
)
```

## A.1. Gráficas, correlogramas y autocorrelaciones

```{r a1, fig.width=10, fig.height=4}
tabla_A <- data.frame()
for (nombre in names(series_A)) {
  serie <- series_A[[nombre]]
  n <- length(serie)
  s <- frequency(serie)
  # mfrow organiza la serie a la izquierda y su ACF a la derecha.
  par(mfrow = c(1, 2))
  plot(serie, main = nombre, xlab = "Año", ylab = "Valor observado")
  graficar_acf(serie, floor(n / 4), paste("ACF:", nombre))
  r <- as.numeric(stats::acf(as.numeric(serie),
                             lag.max = 2 * s, plot = FALSE)$acf)
  tabla_A <- rbind(tabla_A, data.frame(
    Serie = nombre, T = n, s = s, r1 = r[2], rs = r[s + 1],
    r2s = r[2 * s + 1]
  ))
}
par(mfrow = c(1, 1))
mostrar_tabla(tabla_A)
```

Para la serie anual, s = 1 representa su frecuencia; no implica afirmar estacionalidad anual.

## A.2. Ljung–Box con 24 rezagos
**Hipótesis.**  
$H_0: \rho_1 = \rho_2 = \cdots = \rho_{24} = 0$ (la serie es ruido blanco hasta el rezago 24) contra $H_1:$ algún $\rho_k \neq 0$. El estadístico es

$$
Q = T(T+2) \sum_{k=1}^{m} \frac{r_k^2}{T-k},
$$

que bajo $H_0$ se distribuye aproximadamente $\chi^2_m$ (aquí $m=24$, sin descontar parámetros porque se prueba la serie cruda, no residuos).

**Significancia y regla.**  
Con $\alpha = 0{,}05$, el valor crítico es $\chi^2_{24;\,0{,}95} = 36{,}42$. Se rechaza $H_0$ si $Q > 36{,}42$ (equivalentemente, si valor_p $< 0.05$).

**¿Por qué rechaza en las cuatro?**  
Los cuatro $Q$ (203, 2342, 953 y 237) superan por completo ese umbral y los cuatro valor_p son prácticamente cero. Ninguna de las cuatro series es ruido blanco: todas tienen memoria, ya sea persistencia de nivel (Hurón), estacionalidad (Nottingham, muertes) o tendencia (Australia). Con series tan autocorrelacionadas y $T$ moderado a grande, casi cualquier serie real rechazaría esta prueba.

**¿Por qué no distingue los patrones?**  
$Q$ es una suma de cuadrados de los $r_k$: acumula magnitud sin registrar en qué rezagos se concentra la autocorrelación. Un $r_1$ grande (tendencia) y un $r_{12}$ grande (estacionalidad) contribuyen igual a $Q$. La prueba contesta "¿queda estructura?", no "¿qué tipo de estructura queda?" — esa segunda pregunta la responde la forma del correlograma (Ejercicios A.1, A.3), no el valor agregado de Ljung–Box.

```{r a2}
tabla_A_ljung <- data.frame()
for (nombre in names(series_A)) {
  tabla_A_ljung <- rbind(tabla_A_ljung, cbind(
    Serie = nombre, resultado_ljung(series_A[[nombre]], m = 24)
  ))
}
mostrar_tabla(tabla_A_ljung)
```

<div class="respuesta">

**ESCRIBIR AQUÍ — A.2**

- Hipótesis nula y alternativa:
- Nivel de significancia y regla de decisión:
- ¿Por qué rechaza en las cuatro series?
- ¿Por qué no permite distinguir los cuatro patrones?

</div>

## A.3. Tabla de decisión
---
title: "A.3. Tabla de decisión — Diagnóstico de series"
format: html
---

## A.3. Tabla de decisión

Con base en los correlogramas, los gráficos de las series y las autocorrelaciones muestrales ($r_1$, $r_s$, $r_{2s}$) reportadas en la tabla `tabla_A` del taller, se completa la siguiente tabla de decisión:

| Serie | Patrón | Evidencia del correlograma | Familia de técnicas |
|:--|:--|:--|:--|
| Nivel del lago Hurón | **Tendencia (Tipo III)** | Decaimiento lento y monótono sin picos estacionales ($s=1$). $r_1 = 0.83$ muy alto. | Suavizamiento exponencial (Holt), ARIMA no estacional, regresión con tendencia. |
| Temperatura en Nottingham | **Estacionalidad pura (Tipo II)** | Picos claros en múltiplos de $12$ ($s=12$) que no decaen. $r_{s} = 0.88$ muy alto. | Modelos estacionales (SARIMA, Holt-Winters estacional), descomposición. |
| Población de Australia | **Tendencia (Tipo III)** | Decaimiento lento y persistente. $r_1 = 0.97$ extremadamente alto, indicando fuerte inercia. | Suavizamiento exponencial (Holt), ARIMA con diferenciación, regresión con tendencia. |
| Muertes accidentales | **Tendencia + Estacionalidad (Tipo IV)** | Decaimiento lento combinado con picos estacionales en múltiplos de $12$. $r_1 = 0.71$ y $r_{s} = 0.63$. | SARIMA, Holt-Winters (tendencia + estacionalidad), descomposición STL. |

### Notas de interpretación

- **Nivel del lago Hurón (Tipo III).** Aunque la serie es anual ($s=1$), el correlograma muestra un decaimiento lento típico de una serie con persistencia de nivel o memoria larga. La banda de Bartlett se ensancha, pero los primeros $r_k$ permanecen fuera de ella. Esto descarta el escenario de ruido blanco (Tipo I) y descarta también estacionalidad (no hay picos periódicos).

- **Temperatura en Nottingham (Tipo II).** Es el ejemplo canónico de estacionalidad pura. No hay tendencia a largo plazo, pero la dependencia con la época del año es muy fuerte: $r_{12} = 0.88$ prácticamente igual a $r_1 = 0.81$. Los picos estacionales no decaen, lo que confirma que el ciclo anual domina la dinámica.

- **Población de Australia (Tipo III).** Su $r_1 = 0.97$ es el más alto de las cuatro series, señal de una tendencia muy suave y sostenida (fuerte inercia). Aunque la frecuencia es trimestral ($s=4$), no se observan picos estacionales marcados en los rezagos $4, 8, 12, \dots$ que superen la banda.

- **Muertes accidentales (Tipo IV).** Combina tendencia y estacionalidad. El decaimiento inicial lento ($r_1 = 0.71$) indica memoria/tendencia, y el pico en $r_{12} = 0.63$ confirma el ciclo anual (mayor número de muertes en verano en EE. UU.). Es el caso más rico de los cuatro y por eso requiere modelos tipo SARIMA u Holt-Winters estacional.

### Conexión con la prueba Ljung-Box (A.2)

Los cuatro valores de $Q$ de la prueba Ljung-Box con $m=24$ rezagos (203, 2342, 953 y 237) superan ampliamente el valor crítico $\chi^2_{24;\,0.95} = 36.42$. Esto es coherente con lo que se observa en los correlogramas: **ninguna de las cuatro series es ruido blanco**. La prueba, sin embargo, no distingue entre tendencia, estacionalidad o ambos — solo confirma la presencia de estructura. Esa distinción es justamente la que hace esta tabla de decisión con base en la forma del correlograma.

## A.4. Decaimiento lento

<div class="respuesta">

---
title: "A.4 — Dos decaimientos lentos, dos causas"
format: html
---

## A.4 — Dos decaimientos lentos, dos causas

Tanto la **Población de Australia** (`austres`) como el **Nivel del lago Hurón** (`LakeHuron`) muestran un decaimiento lento del correlograma, pero **las causas son distintas**:

- **Decaimiento lento por tendencia:** Población de Australia.
- **Decaimiento lento sin tendencia:** Nivel del lago Hurón.

### Justificación sin correlograma (argumento de incrementos)

Una tendencia es una **dirección sostenida**: si existe, casi todos los incrementos

$$
\Delta y_t = y_t - y_{t-1}
$$

comparten signo. Este argumento permite distinguir los dos casos **sin mirar el correlograma**, solo a partir del comportamiento de las primeras diferencias.

- En `austres`, el **100 % de los incrementos trimestrales es positivo** y la racha monótona más larga cubre las **88 observaciones completas**: la serie **nunca retrocede**. El nivel crece sin pausa, lo que es la firma inequívoca de una tendencia determinista o estocástica sostenida.

- En `LakeHuron`, los incrementos se reparten casi mitad y mitad (**48,5 % positivos**) y la racha monótona más larga es de **apenas 7 años**. El nivel sube y baja y **vuelve sobre sí mismo**: no hay una dirección dominante, solo fluctuaciones de nivel.

### Interpretación

El correlograma de Hurón decae lentamente **no porque haya una dirección**, sino porque **el nivel es persistente**: lo que está alto este año tiende a seguir alto el próximo, simplemente porque el agua no se evapora de un año a otro. El de Australia decae lentamente **porque el nivel crece sin parar**.

### Consecuencia práctica

La consecuencia práctica es distinta para cada serie:

- En **Australia**, extrapolar una **recta** (o ajustar un modelo con tendencia) es razonable: los incrementos consistentemente positivos respaldan la idea de que la dirección continuará.
- En el **lago Hurón**, **no**: ahí se pronostica con **métodos de nivel** (medias móviles, suavizamiento exponencial simple, ARMA sobre la serie sin diferenciar), no con métodos de tendencia. Extrapolar una recta sobre una serie que oscila alrededor de una media estable produce pronósticos sesgados a largo plazo.

# 3. Estación B. Protocolo completo para ambas rutas

```{r preparar-rutas}
# Cada entrada contiene la serie, su frecuencia, sus orígenes y candidatos.
# Los orígenes son índices de la última observación conocida.
# 200:239 proporciona 40 pronósticos de Nottingham; 80:107, 28 de UKgas.
# La segunda selección permite también consultar el tramo citado en C.4.
rutas <- list(
  ruta1 = list(
    serie = nottem, s = 12, origenes = 200:239,
    metodos = c("Ingenuo estacional", "Medias estacionales",
                "Tendencia y ficticias", "HW aditivo")
  ),
  ruta2 = list(
    serie = UKgas, s = 4, origenes = 80:107,
    metodos = c("Ingenuo estacional", "Tendencia y ficticias",
                "Log tendencia y ficticias", "HW aditivo", "HW multiplicativo")
  )
)
evaluaciones <- list()
```

## Ruta 1. Temperatura mensual de Nottingham

### Paso 1. Graficar y nombrar el patrón

```{r r1-paso1}
# Se seleccionan los datos de esta ruta y se conserva su calendario.
ruta <- rutas$ruta1
serie <- ruta$serie
y <- as.numeric(serie)
s <- ruta$s
plot(serie, main = "Temperatura en Nottingham",
     xlab = "Año", ylab = "Temperatura (°F)")
```

| Componente | ¿Se observa? | Evidencia |
|:--|:--|:--|
| Nivel | [Completar] | [Completar] |
| Tendencia | [Completar] | [Completar] |
| Estacionalidad | [Completar] | [Completar] |
| Ciclo | [Completar] | [Completar] |
| Episodios atípicos | [Completar] | [Completar] |

### Paso 2. Correlograma y prueba

```{r r1-paso2}
graficar_acf(y, floor(length(y) / 4), "Correlograma de la ruta 1")
# Se solicitan cuatro múltiplos del período estacional.
# Se suma 1 para saltar la posición del rezago cero.
rezagos <- s * 1:4
r <- as.numeric(stats::acf(y, lag.max = 4 * s, plot = FALSE)$acf)
mostrar_tabla(data.frame(Rezago = rezagos, ACF = r[rezagos + 1]))
mostrar_tabla(resultado_ljung(y, m = 4 * s))
```

<div class="respuesta">

**ESCRIBIR AQUÍ — Ruta 1, paso 2**

- Hipótesis, significancia y regla de decisión:
- Interpretación de Ljung–Box:
- ¿Los picos en múltiplos de s decaen o se mantienen?:
- ¿Qué distingue a los tipos II y IV?:

</div>

### Paso 3. Partir la muestra

```{r r1-paso3}
# El origen o usa los primeros o datos y evalúa exclusivamente el dato o+1.
origenes <- ruta$origenes
mostrar_tabla(data.frame(
  Primer_origen = min(origenes), Ultimo_origen = max(origenes),
  Numero_origenes = length(origenes), Horizonte = 1,
  Primer_dato_evaluado = min(origenes) + 1,
  Ultimo_dato_evaluado = max(origenes) + 1
))
```

<div class="respuesta">

**ESCRIBIR AQUÍ — Ruta 1, paso 3**

- Descripción y justificación del esquema de evaluación:

</div>

### Paso 4. Ajustar candidatos en cada origen

```{r r1-paso4}
# evaluar_ruta reestima todos los candidatos en cada origen.
# Los resultados quedan guardados para comparar, validar y pronosticar.
evaluaciones$ruta1 <- evaluar_ruta(y, s, origenes, ruta$metodos)
evaluacion <- evaluaciones$ruta1
mostrar_tabla(data.frame(Metodo = ruta$metodos))
```

### Paso 5. Comparar sobre los mismos orígenes

```{r r1-paso5}
mostrar_tabla(evaluacion$tabla)
# Se conservan métricas numéricas para calcular la diferencia con el referente.
# Una reducción positiva significa un error menor respecto al ingenuo estacional.
tabla <- evaluacion$tabla
referente <- tabla[tabla$Metodo == "Ingenuo estacional", ]
comparacion <- data.frame(
  Metrica = c("RMSE", "MAD", "MAPE_porcentaje"),
  Ganador = as.numeric(tabla[1, c("RMSE", "MAD", "MAPE_porcentaje")]),
  Ingenuo = as.numeric(referente[1, c("RMSE", "MAD", "MAPE_porcentaje")])
)
comparacion$Reduccion <- comparacion$Ingenuo - comparacion$Ganador
comparacion$Reduccion_porcentaje <- 100 * comparacion$Reduccion / comparacion$Ingenuo
mostrar_tabla(comparacion)
```

<div class="respuesta">

**ESCRIBIR AQUÍ — Ruta 1, paso 5**

- Método seleccionado según RMSE:
- ¿Supera al ingenuo estacional y por cuánto?:
- ¿Por qué se necesitan los mismos orígenes y la fila del referente?:
- ¿Por qué no basta una medida relativa con denominador de otro tramo?:

</div>

### Paso 6. Validar al ganador

```{r r1-paso6}
# La columna elegida contiene errores fuera de muestra, uno por origen.
errores_ganador <- evaluacion$errores[, evaluacion$ganador]
m_error <- floor(length(errores_ganador) / 4)
graficar_acf(errores_ganador, m_error, "ACF de errores de origen móvil")
mostrar_tabla(resultado_ljung(errores_ganador, m = m_error, p = 0))
mostrar_tabla(data.frame(
  Metodo = evaluacion$ganador, N = length(errores_ganador),
  Error_medio = mean(errores_ganador),
  RMSE = sqrt(mean(errores_ganador^2)),
  Cociente_error_medio_RMSE = mean(errores_ganador) /
    sqrt(mean(errores_ganador^2))
))
# Jarque–Bera usa asimetría y curtosis calculadas con momentos de orden 2, 3 y 4.
# lower.tail = FALSE devuelve la cola superior de la chi-cuadrado con 2 gl.
if (length(errores_ganador) >= 40) {
  centrados <- errores_ganador - mean(errores_ganador)
  m2 <- mean(centrados^2)
  asimetria <- mean(centrados^3) / m2^(3 / 2)
  curtosis <- mean(centrados^4) / m2^2
  JB <- length(centrados) / 6 * (asimetria^2 + (curtosis - 3)^2 / 4)
  mostrar_tabla(data.frame(
    N = length(centrados), JB = JB, gl = 2,
    valor_p = stats::pchisq(JB, df = 2, lower.tail = FALSE)
  ))
} else {
  mostrar_tabla(data.frame(
    N = length(errores_ganador),
    Jarque_Bera = "No calculada: menos de 40 errores; criterio operativo."
  ))
}
# El gráfico Q-Q permite examinar visualmente la forma de los errores.
stats::qqnorm(errores_ganador, main = "Q-Q de errores de origen móvil")
stats::qqline(errores_ganador, col = "red")
```

<div class="respuesta">

**ESCRIBIR AQUÍ — Ruta 1, paso 6**

- Hipótesis, regla de decisión y conclusión de Ljung–Box:
- Interpretación del correlograma:
- Hipótesis e interpretación de Jarque–Bera, si corresponde:
- Lectura del gráfico Q-Q:
- Interpretación del error medio frente al RMSE:
- Limitaciones de la validación:

</div>

```{r r1-residuos-medias}
# Se ajustan doce medias estacionales sobre toda la serie para la comparación
# adicional solicitada. Aquí sí se trata de residuos dentro de muestra.
datos_completos <- data.frame(y = y, q = factor(cycle(serie)))
ajuste_medias <- stats::lm(y ~ q - 1, data = datos_completos)
residuos_medias <- stats::residuals(ajuste_medias)
mostrar_tabla(resultado_ljung(residuos_medias, m = 24, p = 12))
graficar_acf(residuos_medias, 24, "Residuos: medias estacionales")
```

<div class="respuesta">

**ESCRIBIR AQUÍ — Ruta 1, comparación adicional**

- Comparación con los errores de origen móvil del ganador:
- Explicación de las diferencias entre ambos diagnósticos:

</div>

### Paso 7. Pronosticar un ciclo completo

```{r r1-paso7}
# Se reajusta el método seleccionado con toda la serie para proyectar s períodos.
# La banda es heurística: pronóstico +/- 1.96 desviaciones de los errores
# de horizonte uno. Se conserva su ancho para todos los horizontes.
futuros <- pronosticar_metodo(y, s, evaluacion$ganador, h = s)
desviacion_error <- stats::sd(errores_ganador)
limite_inferior <- futuros - stats::qnorm(0.975) * desviacion_error
limite_superior <- futuros + stats::qnorm(0.975) * desviacion_error
tiempo_futuro <- tail(as.numeric(time(serie)), 1) + seq_len(s) / s
pronostico_final <- data.frame(
  Horizonte = seq_len(s), Anio = floor(tiempo_futuro + 1e-8),
  Periodo = round((tiempo_futuro - floor(tiempo_futuro + 1e-8)) * s) + 1,
  Pronostico = futuros, Inferior_heuristico = limite_inferior,
  Superior_heuristico = limite_superior
)
mostrar_tabla(pronostico_final)
# Se muestran los cuatro últimos ciclos y un ciclo futuro.
inicio <- max(1, length(y) - 4 * s + 1)
indices <- inicio:length(y)
plot(as.numeric(time(serie))[indices], y[indices], type = "l",
     xlim = range(as.numeric(time(serie))[indices], tiempo_futuro),
     ylim = range(y[indices], limite_inferior, limite_superior),
     xlab = "Año", ylab = "Valor", main = "Pronóstico y banda heurística")
polygon(c(tiempo_futuro, rev(tiempo_futuro)),
        c(limite_inferior, rev(limite_superior)),
        col = adjustcolor("steelblue", alpha.f = 0.2), border = NA)
lines(tiempo_futuro, futuros, type = "o", col = "blue")
legend("topleft", c("Observado", "Pronóstico", "Banda heurística"),
       col = c("black", "blue", "steelblue"), lty = c(1, 1, 1), cex = 0.8)
```

<div class="respuesta">

**ESCRIBIR AQUÍ — Ruta 1, paso 7**

- Explique en dos líneas por qué la banda es heurística:
- Interpretación sustantiva, línea 1:
- Interpretación sustantiva, línea 2:
- Interpretación sustantiva, línea 3:

</div>

### Paso 8. Contraste de tipo II frente a tipo IV

```{r r1-paso8}
# Los dos modelos usan los mismos datos; el segundo agrega una tendencia.
# anova con test = "F" compara la reducción de suma de cuadrados residual.
datos_F <- data.frame(y = y, t = seq_along(y), q = factor(cycle(serie)))
modelo_reducido <- stats::lm(y ~ q, data = datos_F)
modelo_completo <- stats::lm(y ~ t + q, data = datos_F)
comparacion_F <- stats::anova(modelo_reducido, modelo_completo, test = "F")
pendiente <- unname(stats::coef(modelo_completo)["t"])
mostrar_tabla(data.frame(
  F = comparacion_F$F[2], valor_p = comparacion_F[["Pr(>F)"]][2],
  Pendiente_F_por_mes = pendiente, Pendiente_F_por_decada = 120 * pendiente
))
```

<div class="respuesta">

**ESCRIBIR AQUÍ — Ruta 1, paso 8**

- Hipótesis nula y alternativa:
- Significancia y regla de decisión:
- Conclusión estadística:
- Interpretación de la magnitud en grados Fahrenheit por década:
- ¿La prueba y la magnitud del efecto apuntan en la misma dirección?:

</div>

## Ruta 2. Consumo trimestral de gas del Reino Unido

### Paso 1. Graficar y nombrar el patrón

```{r r2-paso1}
# Se seleccionan los datos de esta ruta y se conserva su calendario.
ruta <- rutas$ruta2
serie <- ruta$serie
y <- as.numeric(serie)
s <- ruta$s
plot(serie, main = "Consumo de gas en Reino Unido",
     xlab = "Año", ylab = "Consumo (millones de termias)")
```

| Componente | ¿Se observa? | Evidencia |
|:--|:--|:--|
| Nivel | [Completar] | [Completar] |
| Tendencia | [Completar] | [Completar] |
| Estacionalidad | [Completar] | [Completar] |
| Ciclo | [Completar] | [Completar] |
| Episodios atípicos | [Completar] | [Completar] |

```{r r2-nivel-amplitud}
# Cada fila de la matriz guarda los cuatro trimestres de un año.
# rowMeans obtiene el nivel medio; apply con MARGIN = 1 recorre las filas.
datos_anuales <- matrix(y, ncol = s, byrow = TRUE)
resumen_anual <- data.frame(
  Anio = unique(floor(as.numeric(time(serie)))),
  Nivel = rowMeans(datos_anuales),
  Amplitud = apply(datos_anuales, MARGIN = 1,
                  FUN = function(valores) max(valores) - min(valores))
)
mostrar_tabla(resumen_anual)
plot(resumen_anual$Nivel, resumen_anual$Amplitud, pch = 19,
     xlab = "Nivel medio anual", ylab = "Amplitud estacional anual",
     main = "Nivel y amplitud: cada punto representa un año")
mostrar_tabla(data.frame(Correlacion = cor(resumen_anual$Nivel,
                                          resumen_anual$Amplitud)))
```

<div class="respuesta">

**ESCRIBIR AQUÍ — Ruta 2, escala**

- Decisión: aditiva o multiplicativa:
- Justificación apoyada en el gráfico y la correlación:

</div>

### Paso 2. Correlograma y prueba

```{r r2-paso2}
graficar_acf(y, floor(length(y) / 4), "Correlograma de la ruta 2")
# Se solicitan cuatro múltiplos del período estacional.
# Se suma 1 para saltar la posición del rezago cero.
rezagos <- s * 1:4
r <- as.numeric(stats::acf(y, lag.max = 4 * s, plot = FALSE)$acf)
mostrar_tabla(data.frame(Rezago = rezagos, ACF = r[rezagos + 1]))
mostrar_tabla(resultado_ljung(y, m = 4 * s))
```

<div class="respuesta">

**ESCRIBIR AQUÍ — Ruta 2, paso 2**

- Hipótesis, significancia y regla de decisión:
- Interpretación de Ljung–Box:
- ¿Los picos en múltiplos de s decaen o se mantienen?:
- ¿Qué distingue a los tipos II y IV?:

</div>

### Paso 3. Partir la muestra

```{r r2-paso3}
# El origen o usa los primeros o datos y evalúa exclusivamente el dato o+1.
origenes <- ruta$origenes
mostrar_tabla(data.frame(
  Primer_origen = min(origenes), Ultimo_origen = max(origenes),
  Numero_origenes = length(origenes), Horizonte = 1,
  Primer_dato_evaluado = min(origenes) + 1,
  Ultimo_dato_evaluado = max(origenes) + 1
))
```

<div class="respuesta">

**ESCRIBIR AQUÍ — Ruta 2, paso 3**

- Descripción y justificación del esquema de evaluación:

</div>

### Paso 4. Ajustar candidatos en cada origen

```{r r2-paso4}
# evaluar_ruta reestima todos los candidatos en cada origen.
# Los resultados quedan guardados para comparar, validar y pronosticar.
evaluaciones$ruta2 <- evaluar_ruta(y, s, origenes, ruta$metodos)
evaluacion <- evaluaciones$ruta2
mostrar_tabla(data.frame(Metodo = ruta$metodos))
```

### Paso 5. Comparar sobre los mismos orígenes

```{r r2-paso5}
mostrar_tabla(evaluacion$tabla)
# Se conservan métricas numéricas para calcular la diferencia con el referente.
# Una reducción positiva significa un error menor respecto al ingenuo estacional.
tabla <- evaluacion$tabla
referente <- tabla[tabla$Metodo == "Ingenuo estacional", ]
comparacion <- data.frame(
  Metrica = c("RMSE", "MAD", "MAPE_porcentaje"),
  Ganador = as.numeric(tabla[1, c("RMSE", "MAD", "MAPE_porcentaje")]),
  Ingenuo = as.numeric(referente[1, c("RMSE", "MAD", "MAPE_porcentaje")])
)
comparacion$Reduccion <- comparacion$Ingenuo - comparacion$Ganador
comparacion$Reduccion_porcentaje <- 100 * comparacion$Reduccion / comparacion$Ingenuo
mostrar_tabla(comparacion)
```

<div class="respuesta">

**ESCRIBIR AQUÍ — Ruta 2, paso 5**

- Método seleccionado según RMSE:
- ¿Supera al ingenuo estacional y por cuánto?:
- ¿Por qué se necesitan los mismos orígenes y la fila del referente?:
- ¿Por qué no basta una medida relativa con denominador de otro tramo?:

</div>

### Paso 6. Validar al ganador

```{r r2-paso6}
# La columna elegida contiene errores fuera de muestra, uno por origen.
errores_ganador <- evaluacion$errores[, evaluacion$ganador]
m_error <- floor(length(errores_ganador) / 4)
graficar_acf(errores_ganador, m_error, "ACF de errores de origen móvil")
mostrar_tabla(resultado_ljung(errores_ganador, m = m_error, p = 0))
mostrar_tabla(data.frame(
  Metodo = evaluacion$ganador, N = length(errores_ganador),
  Error_medio = mean(errores_ganador),
  RMSE = sqrt(mean(errores_ganador^2)),
  Cociente_error_medio_RMSE = mean(errores_ganador) /
    sqrt(mean(errores_ganador^2))
))
# Jarque–Bera usa asimetría y curtosis calculadas con momentos de orden 2, 3 y 4.
# lower.tail = FALSE devuelve la cola superior de la chi-cuadrado con 2 gl.
if (length(errores_ganador) >= 40) {
  centrados <- errores_ganador - mean(errores_ganador)
  m2 <- mean(centrados^2)
  asimetria <- mean(centrados^3) / m2^(3 / 2)
  curtosis <- mean(centrados^4) / m2^2
  JB <- length(centrados) / 6 * (asimetria^2 + (curtosis - 3)^2 / 4)
  mostrar_tabla(data.frame(
    N = length(centrados), JB = JB, gl = 2,
    valor_p = stats::pchisq(JB, df = 2, lower.tail = FALSE)
  ))
} else {
  mostrar_tabla(data.frame(
    N = length(errores_ganador),
    Jarque_Bera = "No calculada: menos de 40 errores; criterio operativo."
  ))
}
# El gráfico Q-Q permite examinar visualmente la forma de los errores.
stats::qqnorm(errores_ganador, main = "Q-Q de errores de origen móvil")
stats::qqline(errores_ganador, col = "red")
```

<div class="respuesta">

**ESCRIBIR AQUÍ — Ruta 2, paso 6**

- Hipótesis, regla de decisión y conclusión de Ljung–Box:
- Interpretación del correlograma:
- Hipótesis e interpretación de Jarque–Bera, si corresponde:
- Lectura del gráfico Q-Q:
- Interpretación del error medio frente al RMSE:
- Limitaciones de la validación:

</div>

### Paso 7. Pronosticar un ciclo completo

```{r r2-paso7}
# Se reajusta el método seleccionado con toda la serie para proyectar s períodos.
# La banda es heurística: pronóstico +/- 1.96 desviaciones de los errores
# de horizonte uno. Se conserva su ancho para todos los horizontes.
futuros <- pronosticar_metodo(y, s, evaluacion$ganador, h = s)
desviacion_error <- stats::sd(errores_ganador)
limite_inferior <- futuros - stats::qnorm(0.975) * desviacion_error
limite_superior <- futuros + stats::qnorm(0.975) * desviacion_error
tiempo_futuro <- tail(as.numeric(time(serie)), 1) + seq_len(s) / s
pronostico_final <- data.frame(
  Horizonte = seq_len(s), Anio = floor(tiempo_futuro + 1e-8),
  Periodo = round((tiempo_futuro - floor(tiempo_futuro + 1e-8)) * s) + 1,
  Pronostico = futuros, Inferior_heuristico = limite_inferior,
  Superior_heuristico = limite_superior
)
mostrar_tabla(pronostico_final)
# Se muestran los cuatro últimos ciclos y un ciclo futuro.
inicio <- max(1, length(y) - 4 * s + 1)
indices <- inicio:length(y)
plot(as.numeric(time(serie))[indices], y[indices], type = "l",
     xlim = range(as.numeric(time(serie))[indices], tiempo_futuro),
     ylim = range(y[indices], limite_inferior, limite_superior),
     xlab = "Año", ylab = "Valor", main = "Pronóstico y banda heurística")
polygon(c(tiempo_futuro, rev(tiempo_futuro)),
        c(limite_inferior, rev(limite_superior)),
        col = adjustcolor("steelblue", alpha.f = 0.2), border = NA)
lines(tiempo_futuro, futuros, type = "o", col = "blue")
legend("topleft", c("Observado", "Pronóstico", "Banda heurística"),
       col = c("black", "blue", "steelblue"), lty = c(1, 1, 1), cex = 0.8)
```

<div class="respuesta">

**ESCRIBIR AQUÍ — Ruta 2, paso 7**

- Explique en dos líneas por qué la banda es heurística:
- Interpretación sustantiva, línea 1:
- Interpretación sustantiva, línea 2:
- Interpretación sustantiva, línea 3:

</div>

# 4. Estación C. Auditoría

Los siguientes fragmentos son los ejemplos que deben auditarse. Se muestran sin
ejecutar porque utilizan funciones y datos propios del curso. Sus defectos
se dejan para el análisis de los autores.

## C.1. Bloque 1

```{r c1-enunciado, eval=FALSE}
y <- creditos_consumo
p <- optimizar_holt(y, 0.05)
holt_opt <- function(yy, h) ajustar_holt(yy, p$a, p$b)$pronosticar(h)
om <- origen_movil(y, list(Holt = holt_opt), origenes = 20:40)
```

## C.2. Bloque 2

```{r c2-enunciado, eval=FALSE}
b <- unname(rendimiento_bono)
rbind(`MM(4)` = medidas(b, ajustar_mm(b, 4)$yhat),
      `SES(0,2)` = medidas(b, ajustar_ses(b, 0.2)$yhat))
```

## C.3. Bloque 3

```{r c3-enunciado, eval=FALSE}
yn <- as.numeric(nottem)
qn <- factor(cycle(nottem))
en <- residuals(lm(yn ~ qn - 1))
ljung_box(acf_muestral(en, 24), T = 240)
```

## C.4. Bloque 4

La afirmación del enunciado es que el método gana porque su MASE es 0.92.
El numerador usa errores sobre UKgas en los orígenes 80:107, pero el
denominador del ingenuo estacional se calcula sobre el entrenamiento inicial.

```{r c4-evidencia}
# Esta tabla recupera la evaluación de la ruta 2 sobre los orígenes 80:107.
# No identifica el método anónimo del enunciado; aporta la comparación disponible.
mostrar_tabla(evaluaciones$ruta2$tabla)
```

| Bloque | Línea o afirmación problemática | Defecto identificado | Efecto en el resultado | ¿Qué se debe cambiar o reportar? |
|:--|:--|:--|:--|:--|
| 1 | [Completar] | [Completar] | [Completar] | [Completar] |
| 2 | [Completar] | [Completar] | [Completar] | [Completar] |
| 3 | [Completar] | [Completar] | [Completar] | [Completar] |
| 4 | [Completar] | [Completar] | [Completar] | [Completar] |

# 5. Estación D. Cuatro demostraciones

Se reservan únicamente los enunciados y espacios de trabajo. Las demostraciones
y sus verificaciones numéricas quedan pendientes para otra sesión.

## D.1. Actualización de la media móvil

Demostrar la identidad:

$$
MM_{t+1}(k)=MM_t(k)+\frac{Y_{t+1}-Y_{t+1-k}}{k}.
$$

<div class="respuesta">

**ESCRIBIR AQUÍ — D.1**

- Demostración o imagen del desarrollo manuscrito:
- Costo de actualizar frente a recalcular:
- Verificación numérica e interpretación (pendientes para otra sesión):

</div>


## D.2. Recursión del suavizamiento exponencial

Partir de la suma infinita y demostrar:

$$
\widehat Y_{t+1}=\alpha Y_t+(1-\alpha)\widehat Y_t.
$$

<div class="respuesta">

**ESCRIBIR AQUÍ — D.2**

- Demostración o imagen del desarrollo manuscrito:
- Valores que se deben guardar en cada implementación:
- Operaciones por nuevo pronóstico:
- Verificación numérica e interpretación (pendientes para otra sesión):

</div>


## D.3. Primera diferencia de una tendencia lineal

Sea $Y_t=\beta_0+\beta_1t+\varepsilon_t$, con
$\varepsilon_t\sim RB(0,\sigma^2)$, y $Z_t=Y_t-Y_{t-1}$.

<div class="respuesta">

**ESCRIBIR AQUÍ — D.3**

- a) Demostrar la forma de Z_t y su estacionariedad en media:
- b) Obtener E(u_t), Var(u_t) y Cov(u_t,u_(t-h)) para h=1 y h≥2:
- c) Decidir si u_t es ruido blanco; calcular y explicar el signo de su ACF en 1:
- ¿Puede haber estacionariedad en media sin ruido blanco?:
- Verificación numérica e interpretación (pendientes para otra sesión):

</div>


## D.4. Ficticias y medias estacionales

Demostrar que los coeficientes de la regresión estacional sin intercepto
son los promedios de cada estación.

<div class="respuesta">

**ESCRIBIR AQUÍ — D.4**

- Demostración de beta_j estimado = media de la estación j:
- Escritura explícita de X transpuesta X y X transpuesta Y para cuatro estaciones y cuatro ciclos:
- Paso donde se usa que cada fila de X contiene exactamente un uno:
- Verificación numérica e interpretación (pendientes para otra sesión):

</div>


# 6. Cierre: autoevaluación


<div class="respuesta">

**ESCRIBIR AQUÍ — Autoevaluación**

- 1. ¿Qué distingue en el correlograma una serie de tipo II de una de tipo IV?:
- 2. ¿Por qué el MSE dentro de muestra no sirve para elegir entre modelos anidados?:
- 3. ¿Cuál es la línea de evaluar_ruta() que impide la fuga de información?:
- 4. ¿Por qué una serie puede ser estacionaria en media sin que sus incrementos sean ruido blanco?:
- 5. ¿Qué se reporta junto con un pronóstico, además del número?:

</div>

# Referencias de implementación

- Enunciado: *Taller de la Clase 6*, Juan Pablo Valencia Arango, semestre 2026-II.
- [R stats: HoltWinters](https://stat.ethz.ch/R-manual/R-devel/library/stats/html/HoltWinters.html).
- [R stats: predicción de HoltWinters](https://stat.ethz.ch/R-manual/R-devel/library/stats/html/predict.HoltWinters.html).
- [R stats: Box.test](https://stat.ethz.ch/R-manual/R-devel/library/stats/html/box.test.html).
- [R stats: lm](https://stat.ethz.ch/R-manual/R-devel/library/stats/html/lm.html).
- [R stats: comparación de modelos lineales](https://stat.ethz.ch/R-manual/R-devel/library/stats/html/anova.lm.html).

```{r sesion, results='markup'}
# Se registra la versión de R y de los paquetes para reproducir la ejecución.
sessionInfo()
```
