---
title: "Taller de la Clase 6"
subtitle: "Repaso integrador de las clases 1 a 5"
author:
  - "Juan David Garro Arboleda — jgarro@unal.edu.co"
  - "Mariana Castano Celis — mcastanoce@unal.edu.co"
date: "`r Sys.Date()`"
output:
  html_document:
    toc: true
    toc_depth: 3
    number_sections: false
    code_folding: show
    theme: readable
---

```{r setup, include=FALSE}
# knitr controla la presentación de los bloques y sus resultados.
# echo = TRUE conserva el código para poder leerlo junto con sus comentarios.
# Los avisos se mantienen visibles para detectar dificultades durante el ajuste.
knitr::opts_chunk$set(echo = TRUE, warning = TRUE, message = FALSE, results = "asis",
                      fig.width = 9, fig.height = 5)
options(digits = 6)
```

<style>
.respuesta {border: 2px dashed #64748b; padding: 14px; margin: 18px 0; background: #f8fafc; min-height: 95px;}
</style>

# Guía de trabajo

Este documento desarrolla el código de ambas rutas. Las cajas **ESCRIBIR AQUÍ**
y las celdas **[Completar]** están reservadas para las respuestas de los autores.
Los comentarios del código describen las operaciones; las interpretaciones se escriben
en los espacios correspondientes.

La estación C conserva los fragmentos del enunciado como material para auditar.
La estación D queda reservada para una próxima sesión. Pueden transcribir allí
sus demostraciones o incorporar sus imágenes.

# 1. Utilidades y decisiones de implementación

Se utilizan R base y el paquete oficial `stats`; `knitr` y `rmarkdown` presentan
y renderizan el informe. Las funciones auxiliares siguientes organizan llamadas
a esas bibliotecas y cálculos elementales. No se necesita el código de clases anteriores.

- Nivel de significancia de trabajo: 0.05.
- Bandas del correlograma: aproximación de ruido blanco y aproximación de Bartlett, al 95 %.
- Errores: valor observado menos pronóstico.
- MAD se usa como error absoluto medio, no como la función `mad()` de R.
- La evaluación utiliza ventana de entrenamiento creciente y horizonte uno.
- En la regresión logarítmica se usa retransformación con el factor
  `mean(exp(residuals(ajuste)))`, calculado únicamente con el entrenamiento.
- Ljung–Box en errores de origen móvil usa `fitdf = 0`: no son los residuos de
  un único ajuste sobre esa secuencia. Es un diagnóstico aproximado, especialmente
  después de seleccionar al ganador con los mismos errores.
- En los residuos del modelo de medias estacionales se sigue el enunciado:
  `lag = 24`, `fitdf = 12`.
- Jarque–Bera se calcula con momentos y `pchisq()`; su referencia es asintótica.
  Se muestra solo con al menos 40 errores, umbral operativo que no garantiza
  por sí mismo una buena aproximación en muestras pequeñas.

```{r utilidades, echo=TRUE}
# Esta primera función se crea para presentar todas las tablas del informe de la
# misma manera. El objeto tabla es el parámetro de entrada: cuando se llame a la
# función, recibirá como argumento un data.frame con los resultados que se desean
# mostrar. La función no modifica los cálculos; solamente organiza su presentación.
mostrar_tabla <- function(tabla) {
  # cat imprime texto directamente en el documento. Los dos saltos de línea,
  # representados por "\n\n", separan la tabla del contenido anterior para que
  # Markdown pueda reconocerla y dibujarla correctamente en el archivo HTML.
  cat("\n\n")

  # knitr::kable convierte el data.frame recibido en una tabla compatible con
  # Markdown. En esta llamada, tabla es el argumento que contiene los datos;
  # digits = 4 pide mostrar cuatro cifras decimales y row.names = FALSE evita
  # agregar una columna innecesaria con los números de las filas.
  # print envía al documento la tabla que kable acaba de construir.
  print(knitr::kable(tabla, digits = 4, row.names = FALSE))

  # Se dejan otros dos saltos de línea para separar la tabla del texto siguiente.
  cat("\n\n")
}

# Esta función construye el correlograma con las dos bandas de confianza pedidas.
# Tiene tres parámetros: serie recibe las observaciones; m fija el mayor rezago
# que se dibujará; y titulo recibe el texto que aparecerá encima del gráfico.
graficar_acf <- function(serie, m, titulo) {
  # as.numeric elimina atributos de calendario y deja únicamente los valores.
  # El vector resultante se guarda en valores porque la ACF necesita operar con
  # las observaciones numéricas, no con las etiquetas temporales de la serie.
  valores <- as.numeric(serie)

  # length cuenta las observaciones disponibles. El tamaño n se reutiliza en las
  # fórmulas de las bandas: cuanto mayor sea n, más estrechos serán sus límites.
  n <- length(valores)

  # stats::acf calcula las autocorrelaciones desde el rezago cero hasta m.
  # lag.max = m establece el último rezago; plot = FALSE evita que acf produzca
  # su gráfico automático, porque aquí se construirá uno con ambas bandas.
  # $acf extrae las correlaciones del resultado, as.numeric las vuelve un vector
  # sencillo y [-1] retira el rezago cero, cuya autocorrelación siempre es uno.
  r <- as.numeric(stats::acf(valores, lag.max = m, plot = FALSE)$acf)[-1]

  # seq_along crea los números 1, 2, ..., m. Estos valores serán las posiciones
  # horizontales de las autocorrelaciones almacenadas en r.
  rezagos <- seq_along(r)

  # qnorm(0.975) devuelve aproximadamente 1.96, el valor crítico normal usado
  # para una confianza del 95 %. Al dividirlo entre sqrt(n) se obtiene la banda
  # constante asociada con la aproximación de ruido blanco.
  blanca <- stats::qnorm(0.975) / sqrt(n)

  # cumsum(r^2) acumula los cuadrados de las autocorrelaciones. Se antepone un
  # cero porque, para calcular la banda de Bartlett del rezago k, solo se usan
  # r_1, ..., r_(k-1), es decir, no se incluye la correlación del propio rezago.
  previas <- c(0, cumsum(r^2))[seq_along(r)]

  # La fórmula de Bartlett produce un límite diferente en cada rezago. El objeto
  # bartlett es, por tanto, un vector con tantos límites como elementos tiene r.
  bartlett <- stats::qnorm(0.975) * sqrt((1 + 2 * previas) / n)

  # plot dibuja cada autocorrelación como una barra vertical porque type = "h".
  # ylim reúne los límites necesarios para que las barras y las dos bandas sean
  # visibles. main, xlab y ylab definen el título y los nombres de los ejes.
  plot(rezagos, r, type = "h",
       ylim = range(-1, 1, -bartlett, bartlett),
       main = titulo, xlab = "Rezago (observaciones)", ylab = "ACF")

  # abline añade primero la referencia horizontal de autocorrelación igual a cero.
  abline(h = 0)

  # Esta segunda llamada añade los límites positivo y negativo de ruido blanco.
  # col = "blue" los pinta de azul y lty = 2 utiliza líneas discontinuas.
  abline(h = c(-blanca, blanca), col = "blue", lty = 2)

  # lines incorpora los límites superior e inferior de Bartlett. Se dibujan por
  # separado porque cambian con el rezago; lty = 3 los diferencia visualmente.
  lines(rezagos, bartlett, col = "red", lty = 3)
  lines(rezagos, -bartlett, col = "red", lty = 3)

  # legend identifica las dos clases de bandas. "topright" fija la posición;
  # col y lty reproducen sus colores y trazos; cex = 0.8 reduce el texto al 80 %.
  legend("topright", c("Ruido blanco", "Bartlett"),
         col = c("blue", "red"), lty = c(2, 3), cex = 0.8)
}

# Esta función aplica Ljung-Box y devuelve sus resultados en una sola fila.
# valores recibe la serie que se evaluará; m indica el número máximo de rezagos;
# y p representa cuántos parámetros estimados deben descontarse de los grados de
# libertad. p = 0 es el valor predeterminado si no se entrega otro argumento.
resultado_ljung <- function(valores, m, p = 0) {
  # Box.test realiza la prueba. x recibe la serie como vector numérico; lag = m
  # define hasta qué rezago se examina la autocorrelación conjunta; type selecciona
  # el estadístico de Ljung-Box; y fitdf = p descuenta los parámetros estimados.
  # El objeto prueba conserva el estadístico Q, sus grados de libertad y el valor p.
  prueba <- stats::Box.test(
    x = as.numeric(valores), lag = m, type = "Ljung-Box", fitdf = p
  )

  # data.frame organiza el resultado para unirlo después con otras series.
  # unname elimina nombres internos que no se necesitan en las celdas. format.pval
  # presenta el valor p con cuatro cifras y eps evita imprimir un cero exacto cuando
  # el resultado es extremadamente pequeño.
  data.frame(n = length(valores), m = m, parametros_descontados = p,
             gl = unname(prueba$parameter), Q = unname(prueba$statistic),
             valor_p = format.pval(prueba$p.value, digits = 4, eps = 1e-12))
}

# Esta función reúne los métodos candidatos y devuelve sus pronósticos.
# entrenamiento contiene únicamente los datos conocidos en un origen; s indica
# cuántas observaciones forman un ciclo estacional; metodo es el nombre del modelo
# que se debe aplicar; y h es el horizonte, cuyo valor predeterminado es un periodo.
pronosticar_metodo <- function(entrenamiento, s, metodo, h = 1) {
  # n cuenta el tamaño de la muestra de entrenamiento. seq_len(h) produce las
  # posiciones 1, ..., h; al sumarlas a n se obtienen los índices futuros.
  n <- length(entrenamiento)
  futuro <- n + seq_len(h)

  # Si se solicita el método ingenuo estacional, tail extrae el ciclo más reciente.
  # rep lo repite hasta completar h pronósticos y return termina aquí la función.
  if (metodo == "Ingenuo estacional") {
    return(rep(tail(entrenamiento, s), length.out = h))
  }

  # %in% comprueba si el nombre pertenece a una de las dos variantes de
  # Holt-Winters. El if interno traduce ese nombre al argumento que exige la función.
  if (metodo %in% c("HW aditivo", "HW multiplicativo")) {
    tipo <- if (metodo == "HW aditivo") "additive" else "multiplicative"

    # ts convierte el vector en serie temporal y frequency = s registra su periodo.
    # HoltWinters estima nivel, tendencia y estacionalidad usando exclusivamente el
    # entrenamiento; seasonal = tipo elige la forma aditiva o multiplicativa.
    ajuste <- stats::HoltWinters(
      x = stats::ts(entrenamiento, frequency = s), seasonal = tipo
    )

    # predict obtiene h valores futuros mediante n.ahead = h. as.numeric elimina
    # atributos adicionales y return entrega únicamente el vector de pronósticos.
    return(as.numeric(stats::predict(ajuste, n.ahead = h)))
  }

  # Para las regresiones se crea una tabla con tres columnas: y almacena la
  # respuesta observada, t representa el tiempo y q identifica la estación.
  # factor transforma q en una variable categórica y levels = seq_len(s) conserva
  # exactamente las mismas s estaciones en entrenamiento y pronóstico.
  datos <- data.frame(
    y = entrenamiento, t = seq_len(n),
    q = factor((seq_len(n) - 1) %% s + 1, levels = seq_len(s))
  )

  # nuevos contiene las posiciones que se desean pronosticar. No incluye y porque
  # esos valores todavía son desconocidos; sí conserva t y la estación q.
  nuevos <- data.frame(
    t = futuro, q = factor((futuro - 1) %% s + 1, levels = seq_len(s))
  )

  # lm ajusta la regresión indicada por la fórmula. q - 1 estima una media propia
  # para cada estación sin añadir un intercepto general.
  if (metodo == "Medias estacionales") {
    ajuste <- stats::lm(y ~ q - 1, data = datos)

  # y ~ t + q combina una tendencia lineal temporal con efectos estacionales.
  } else if (metodo == "Tendencia y ficticias") {
    ajuste <- stats::lm(y ~ t + q, data = datos)

  # log(y) cambia la respuesta a escala logarítmica. Esta forma permite que los
  # cambios estacionales se interpreten de manera proporcional al nivel.
  } else if (metodo == "Log tendencia y ficticias") {
    ajuste <- stats::lm(log(y) ~ t + q, data = datos)

    # residuals extrae los errores del ajuste en escala logarítmica. exp los lleva
    # a escala multiplicativa y mean calcula el factor que corrige el sesgo causado
    # al regresar con exp a la escala original. Solo se usan datos de entrenamiento.
    factor_retransformacion <- mean(exp(stats::residuals(ajuste)))

    # predict calcula los valores logarítmicos para nuevos; exp devuelve la escala
    # original y la multiplicación aplica la corrección. return entrega el resultado.
    return(as.numeric(exp(stats::predict(ajuste, newdata = nuevos))) *
             factor_retransformacion)
  } else {
    # stop detiene la ejecución con un mensaje si metodo no coincide con ningún
    # nombre permitido. Así se evita producir silenciosamente un resultado incorrecto.
    stop("Nombre de método no reconocido.")
  }

  # Para los dos modelos lineales sin logaritmo, predict usa el ajuste y las filas
  # de nuevos. as.numeric entrega los pronósticos como un vector sencillo.
  as.numeric(stats::predict(ajuste, newdata = nuevos))
}

# Esta función ejecuta la evaluación de origen móvil para una ruta completa.
# y es la serie numérica; s es su periodo; origenes contiene las últimas posiciones
# conocidas en cada evaluación; y metodos enumera los candidatos que se compararán.
evaluar_ruta <- function(y, s, origenes, metodos) {
  # matrix crea el espacio donde se guardarán los pronósticos. NA_real_ reserva
  # celdas numéricas aún vacías; cada fila corresponde a un origen y cada columna
  # a un método. dimnames asigna como etiquetas los orígenes y los nombres dados.
  pronosticos <- matrix(NA_real_, nrow = length(origenes),
                       ncol = length(metodos),
                       dimnames = list(origenes, metodos))

  # El primer ciclo recorre los orígenes. seq_along devuelve posiciones válidas
  # incluso si cambia la cantidad de orígenes; o guarda el origen actual.
  for (i in seq_along(origenes)) {
    o <- origenes[i]

    # seq_len(o) selecciona desde la primera observación hasta el origen actual.
    # Así la ventana crece, pero nunca utiliza información posterior al origen.
    entrenamiento <- y[seq_len(o)]

    # El segundo ciclo recorre todos los métodos bajo exactamente el mismo origen.
    # Cada modelo se vuelve a estimar y produce un pronóstico de horizonte uno.
    for (j in seq_along(metodos)) {
      pronosticos[i, j] <- pronosticar_metodo(
        entrenamiento, s, metodos[j], h = 1
      )
    }
  }

  # Cada origen o pronostica la observación o + 1. Por eso este vector contiene
  # los valores reales que se compararán fila por fila con la matriz de pronósticos.
  observados <- y[origenes + 1]

  # stopifnot verifica dos condiciones necesarias: todos los pronósticos deben ser
  # finitos y ningún observado puede ser cero, pues el MAPE divide entre ese valor.
  stopifnot(all(is.finite(pronosticos)), all(observados != 0))

  # Los errores siguen la convención declarada: observado menos pronosticado.
  # R resta observados a cada columna de la matriz y conserva su organización.
  errores <- observados - pronosticos

  # Se inicia una tabla vacía que recibirá una fila de medidas por cada método.
  medidas <- data.frame()

  # El ciclo calcula todas las medidas sobre los mismos orígenes para garantizar
  # una comparación justa entre los candidatos.
  for (j in seq_along(metodos)) {
    # e extrae la columna de errores perteneciente al método actual.
    e <- errores[, j]

    # rbind agrega una fila: RMSE penaliza más los errores grandes; MAD promedia
    # sus valores absolutos; y MAPE expresa el error absoluto en porcentaje del
    # observado. length(origenes) registra cuántos pronósticos fueron evaluados.
    medidas <- rbind(medidas, data.frame(
      Metodo = metodos[j], Origenes = length(origenes),
      RMSE = sqrt(mean(e^2)), MAD = mean(abs(e)),
      MAPE_porcentaje = 100 * mean(abs(e / observados))
    ))
  }

  # order devuelve el orden ascendente del RMSE. La primera fila corresponderá al
  # método con menor error; luego se eliminan los nombres automáticos de las filas.
  medidas <- medidas[order(medidas$RMSE), ]
  rownames(medidas) <- NULL

  # list reúne todos los productos para reutilizarlos más adelante. ganador guarda
  # el nombre ubicado en la primera fila de la tabla ya ordenada por RMSE.
  list(tabla = medidas, errores = errores, pronosticos = pronosticos,
       observados = observados, ganador = medidas$Metodo[1])
}
```

# 2. Estación A. Diagnóstico: cuatro series, cuatro patrones

```{r series-a}
# Se conservan los objetos ts originales para mostrar años en los gráficos.
# as.numeric se usa solo cuando interesa la posición de cada observación.
series_A <- list(
  "Nivel del lago Hurón" = LakeHuron,
  "Temperatura en Nottingham" = nottem,
  "Población de Australia" = austres,
  "Muertes accidentales" = USAccDeaths
)
```

## A.1. Gráficas, correlogramas y autocorrelaciones

```{r a1, fig.width=10, fig.height=4}
tabla_A <- data.frame()
for (nombre in names(series_A)) {
  serie <- series_A[[nombre]]
  n <- length(serie)
  s <- frequency(serie)
  # mfrow organiza la serie a la izquierda y su ACF a la derecha.
  par(mfrow = c(1, 2))
  plot(serie, main = nombre, xlab = "Año", ylab = "Valor observado")
  graficar_acf(serie, floor(n / 4), paste("ACF:", nombre))
  r <- as.numeric(stats::acf(as.numeric(serie),
                             lag.max = 2 * s, plot = FALSE)$acf)
  tabla_A <- rbind(tabla_A, data.frame(
    Serie = nombre, T = n, s = s, r1 = r[2], rs = r[s + 1],
    r2s = r[2 * s + 1]
  ))
}
par(mfrow = c(1, 1))
mostrar_tabla(tabla_A)
```

Para la serie anual, s = 1 representa su frecuencia; no implica afirmar estacionalidad anual.

## A.2. Ljung–Box con 24 rezagos
**Hipótesis.**  
$H_0: \rho_1 = \rho_2 = \cdots = \rho_{24} = 0$ (la serie es ruido blanco hasta el rezago 24) contra $H_1:$ algún $\rho_k \neq 0$. El estadístico es

$$
Q = T(T+2) \sum_{k=1}^{m} \frac{r_k^2}{T-k},
$$

que bajo $H_0$ se distribuye aproximadamente $\chi^2_m$ (aquí $m=24$, sin descontar parámetros porque se prueba la serie cruda, no residuos).

**Significancia y regla.**  
Con $\alpha = 0{,}05$, el valor crítico es $\chi^2_{24;\,0{,}95} = 36{,}42$. Se rechaza $H_0$ si $Q > 36{,}42$ (equivalentemente, si valor_p $< 0.05$).

**¿Por qué rechaza en las cuatro?**  
Los cuatro $Q$ (203, 2342, 953 y 237) superan por completo ese umbral y los cuatro valor_p son prácticamente cero. Ninguna de las cuatro series es ruido blanco.

**¿Por qué no distingue los patrones?**  
$Q$ es una suma de cuadrados de los $r_k$: acumula magnitud sin registrar en qué rezagos se concentra la autocorrelación. Un $r_1$ grande (tendencia) y un $r_{12}$ grande (estacionalidad) contribuyen igual a $Q$. La prueba contesta "¿queda estructura?", no "¿qué tipo de estructura queda?" — esa segunda pregunta la responde la forma del correlograma (Ejercicios A.1, A.3), no el valor agregado de Ljung–Box.

```{r a2}
tabla_A_ljung <- data.frame()
for (nombre in names(series_A)) {
  tabla_A_ljung <- rbind(tabla_A_ljung, cbind(
    Serie = nombre, resultado_ljung(series_A[[nombre]], m = 24)
  ))
}
mostrar_tabla(tabla_A_ljung)
```

<div class="respuesta">





## A.3. Tabla de decisión

## A.3. Tabla de decisión

| Serie | Patrón | Evidencia del correlograma | Familia de técnicas |
|:--|:--|:--|:--|
| Nivel del lago Hurón | Tipo I (nivel, sin tendencia ni estacionalidad) | $r_1 = 0{,}832$ alto pero $r_2 = 0{,}610$ ya menor: decaimiento sin picos periódicos (la serie es anual, $s = 1$, así que no hay período estacional que buscar) | Métodos de nivel: media móvil, suavizamiento exponencial simple |
| Temperatura en Nottingham | Tipo II (estacional, sin tendencia) | $r_{12} = 0{,}884 \approx r_{24} = 0{,}866$: los picos no decaen; oscilación regular de período 12 | Medias estacionales (ficticias sin intercepto), Holt--Winters aditivo |
| Población de Australia | Tipo III (tendencia, sin estacionalidad) | $r_1 = 0{,}967$ con descenso lento y monótono; sin realce en $k = 4, 8, 12$ frente a sus vecinos | Tendencia (determinística o Holt de dos parámetros) |
| Muertes accidentales | Tipo IV (tendencia y estacionalidad) | $r_{12} = 0{,}629$ nítidamente por encima de $r_1 = 0{,}708$ decayendo; picos estacionales sobre un nivel que además se desliza | Ficticias con tendencia, Holt--Winters (aditivo o multiplicativo) |

## A.4 — Dos decaimientos lentos, dos causas

Tanto la **Población de Australia** (`austres`) como el **Nivel del lago Hurón** (`LakeHuron`) muestran un decaimiento lento del correlograma, pero **las causas son distintas**:

- **Decaimiento lento por tendencia:** Población de Australia.
- **Decaimiento lento sin tendencia:** Nivel del lago Hurón.

### Justificación sin correlograma (argumento de incrementos)

Una tendencia es una **dirección sostenida**: si existe, casi todos los incrementos

$$
\Delta y_t = y_t - y_{t-1}
$$

comparten signo. Este argumento permite distinguir los dos casos **sin mirar el correlograma**, solo a partir del comportamiento de las primeras diferencias.

- En `austres`, el **100 % de los incrementos trimestrales es positivo** y la racha monótona más larga cubre las **88 observaciones completas**: la serie **nunca retrocede**. El nivel crece sin pausa, lo que es la firma inequívoca de una tendencia determinista o estocástica sostenida.

- En `LakeHuron`, los incrementos se reparten casi mitad y mitad (**48,5 % positivos**) y la racha monótona más larga es de **apenas 7 años**. El nivel sube y baja y **vuelve sobre sí mismo**: no hay una dirección dominante, solo fluctuaciones de nivel.

### Interpretación

El correlograma de Hurón decae lentamente **no porque haya una dirección**, sino porque **el nivel es persistente**: lo que está alto este año tiende a seguir alto el próximo, simplemente porque el agua no se evapora de un año a otro. El de Australia decae lentamente **porque el nivel crece sin parar**.

### Consecuencia práctica

La consecuencia práctica es distinta para cada serie:

- En **Australia**, extrapolar una **recta** (o ajustar un modelo con tendencia) es razonable: los incrementos consistentemente positivos respaldan la idea de que la dirección continuará.
- En el **lago Hurón**, **no**: ahí se pronostica con **métodos de nivel** (medias móviles, suavizamiento exponencial simple, ARMA sobre la serie sin diferenciar), no con métodos de tendencia. Extrapolar una recta sobre una serie que oscila alrededor de una media estable produce pronósticos sesgados a largo plazo.

# 3. Estación B. Protocolo completo para ambas rutas

```{r preparar-rutas}
# Cada entrada contiene la serie, su frecuencia, sus orígenes y candidatos.
# Los orígenes son índices de la última observación conocida.
# 200:239 proporciona 40 pronósticos de Nottingham; 80:107, 28 de UKgas.
# La segunda selección permite también consultar el tramo citado en C.4.
rutas <- list(
  ruta1 = list(
    serie = nottem, s = 12, origenes = 200:239,
    metodos = c("Ingenuo estacional", "Medias estacionales",
                "Tendencia y ficticias", "HW aditivo")
  ),
  ruta2 = list(
    serie = UKgas, s = 4, origenes = 80:107,
    metodos = c("Ingenuo estacional", "Tendencia y ficticias",
                "Log tendencia y ficticias", "HW aditivo", "HW multiplicativo")
  )
)
evaluaciones <- list()
```

## Ruta 1. Temperatura mensual de Nottingham

### Paso 1. Graficar y nombrar el patrón

```{r r1-paso1}
# Se seleccionan los datos de esta ruta y se conserva su calendario.
ruta <- rutas$ruta1
serie <- ruta$serie
y <- as.numeric(serie)
s <- ruta$s
plot(serie, main = "Temperatura en Nottingham",
     xlab = "Año", ylab = "Temperatura (°F)")
```

## Componentes de la serie (Temperatura en Nottingham)

| Componente | ¿Se observa? | Evidencia |
|:--|:--|:--|
| Nivel | Sí | Oscila alrededor de 49 °F de forma estable durante los veinte años. |
| Tendencia | No a simple vista | La serie no muestra una tendecia visible. |
| Estacionalidad | Sí, dominante | Ciclo anual muy regular, de unos 23 °F entre el mes más frío y el más cálido, repetido con la misma forma cada doce meses. |
| Ciclo | No a simple vista| No hay oscilaciones con peridos superiores a un año. |
| Episodios atípicos | Prácticamente ninguno | Algún invierno algo más suave o verano algo más fresco, pero dentro del rango habitual; no se aprecian quiebres ni valores extremos aislados. |

### Paso 2. Correlograma y prueba

```{r r1-paso2}
graficar_acf(y, floor(length(y) / 4), "Correlograma de la ruta 1")
# Se solicitan cuatro múltiplos del período estacional.
# Se suma 1 para saltar la posición del rezago cero.
rezagos <- s * 1:4
r <- as.numeric(stats::acf(y, lag.max = 4 * s, plot = FALSE)$acf)
mostrar_tabla(data.frame(Rezago = rezagos, ACF = r[rezagos + 1]))
mostrar_tabla(resultado_ljung(y, m = 4 * s))
```

<div class="respuesta">



### Hipótesis, significancia y regla

$H_0:$ `nottem` es ruido blanco hasta el rezago $m = 48$, contra $H_1:$ no lo es. Con $\alpha = 0{,}05$ se rechaza si

$$
Q > \chi^2_{48;\,0{,}95} = 65{,}17.
$$

### Interpretación de Ljung–Box

$Q = 4491{,}8$ con valor\_p $< 10^{-12}$: se rechaza $H_0$ con enorme margen. Era esperable — la serie tiene un ciclo estacional casi determinístico, lejos de cualquier noción de ruido blanco.

### ¿Decaen o se mantienen los picos?

Se mantienen:

$$
r_{12} = 0{,}884,\quad r_{24} = 0{,}866,\quad r_{36} = 0{,}810,\quad r_{48} = 0{,}762.
$$

La caída entre el primer y el último pico es de apenas **14 %**, y ese poco que cae es el efecto de borde de tener menos pares disponibles al calcular rezagos altos con $T = 240$ fijo, no un decaimiento real de la dependencia estacional.

### ¿Qué distingue tipo II de tipo IV?

- En el **tipo II** el correlograma oscila alrededor de cero con período $s$: los picos en $s, 2s, 3s, \dots$ son positivos y los valles intermedios (en $s/2, 3s/2, \dots$) son negativos de magnitud comparable — aquí no se pidió, pero puede verificarse que $r_6 \approx -0{,}88$, casi espejo de $r_{12}$.

- En el **tipo IV** la tendencia superpone un **pedestal positivo** que desplaza toda la función hacia arriba: los picos siguen presentes pero montados sobre un decaimiento lento, y los valles intermedios no vuelven a cruzar por debajo de cero.

La simetría casi perfecta de `nottem` alrededor de cero es la firma del **tipo II puro**.

### Paso 3. Partir la muestra

```{r r1-paso3}
# El origen o usa los primeros o datos y evalúa exclusivamente el dato o+1.
origenes <- ruta$origenes
mostrar_tabla(data.frame(
  Primer_origen = min(origenes), Ultimo_origen = max(origenes),
  Numero_origenes = length(origenes), Horizonte = 1,
  Primer_dato_evaluado = min(origenes) + 1,
  Ultimo_dato_evaluado = max(origenes) + 1
))
```

<div class="respuesta">

**ESCRIBIR AQUÍ — Ruta 1, paso 3**

- Descripción y justificación del esquema de evaluación:

</div>

### Paso 4. Ajustar candidatos en cada origen

```{r r1-paso4}
# evaluar_ruta reestima todos los candidatos en cada origen.
# Los resultados quedan guardados para comparar, validar y pronosticar.
evaluaciones$ruta1 <- evaluar_ruta(y, s, origenes, ruta$metodos)
evaluacion <- evaluaciones$ruta1
mostrar_tabla(data.frame(Metodo = ruta$metodos))
```

### Paso 5. Comparar sobre los mismos orígenes

```{r r1-paso5}
mostrar_tabla(evaluacion$tabla)
# Se conservan métricas numéricas para calcular la diferencia con el referente.
# Una reducción positiva significa un error menor respecto al ingenuo estacional.
tabla <- evaluacion$tabla
referente <- tabla[tabla$Metodo == "Ingenuo estacional", ]
comparacion <- data.frame(
  Metrica = c("RMSE", "MAD", "MAPE_porcentaje"),
  Ganador = as.numeric(tabla[1, c("RMSE", "MAD", "MAPE_porcentaje")]),
  Ingenuo = as.numeric(referente[1, c("RMSE", "MAD", "MAPE_porcentaje")])
)
comparacion$Reduccion <- comparacion$Ingenuo - comparacion$Ganador
comparacion$Reduccion_porcentaje <- 100 * comparacion$Reduccion / comparacion$Ingenuo
mostrar_tabla(comparacion)
```

<div class="respuesta">

**ESCRIBIR AQUÍ — Ruta 1, paso 5**

- Método seleccionado según RMSE:
- ¿Supera al ingenuo estacional y por cuánto?:
- ¿Por qué se necesitan los mismos orígenes y la fila del referente?:
- ¿Por qué no basta una medida relativa con denominador de otro tramo?:

</div>

### Paso 6. Validar al ganador

```{r r1-paso6}
# La columna elegida contiene errores fuera de muestra, uno por origen.
errores_ganador <- evaluacion$errores[, evaluacion$ganador]
m_error <- floor(length(errores_ganador) / 4)
graficar_acf(errores_ganador, m_error, "ACF de errores de origen móvil")
mostrar_tabla(resultado_ljung(errores_ganador, m = m_error, p = 0))
mostrar_tabla(data.frame(
  Metodo = evaluacion$ganador, N = length(errores_ganador),
  Error_medio = mean(errores_ganador),
  RMSE = sqrt(mean(errores_ganador^2)),
  Cociente_error_medio_RMSE = mean(errores_ganador) /
    sqrt(mean(errores_ganador^2))
))
# Jarque–Bera usa asimetría y curtosis calculadas con momentos de orden 2, 3 y 4.
# lower.tail = FALSE devuelve la cola superior de la chi-cuadrado con 2 gl.
if (length(errores_ganador) >= 40) {
  centrados <- errores_ganador - mean(errores_ganador)
  m2 <- mean(centrados^2)
  asimetria <- mean(centrados^3) / m2^(3 / 2)
  curtosis <- mean(centrados^4) / m2^2
  JB <- length(centrados) / 6 * (asimetria^2 + (curtosis - 3)^2 / 4)
  mostrar_tabla(data.frame(
    N = length(centrados), JB = JB, gl = 2,
    valor_p = stats::pchisq(JB, df = 2, lower.tail = FALSE)
  ))
} else {
  mostrar_tabla(data.frame(
    N = length(errores_ganador),
    Jarque_Bera = "No calculada: menos de 40 errores; criterio operativo."
  ))
}
# El gráfico Q-Q permite examinar visualmente la forma de los errores.
stats::qqnorm(errores_ganador, main = "Q-Q de errores de origen móvil")
stats::qqline(errores_ganador, col = "red")
```

<div class="respuesta">

**ESCRIBIR AQUÍ — Ruta 1, paso 6**

- Hipótesis, regla de decisión y conclusión de Ljung–Box:
- Interpretación del correlograma:
- Hipótesis e interpretación de Jarque–Bera, si corresponde:
- Lectura del gráfico Q-Q:
- Interpretación del error medio frente al RMSE:
- Limitaciones de la validación:

</div>

```{r r1-residuos-medias}
# Se ajustan doce medias estacionales sobre toda la serie para la comparación
# adicional solicitada. Aquí sí se trata de residuos dentro de muestra.
datos_completos <- data.frame(y = y, q = factor(cycle(serie)))
ajuste_medias <- stats::lm(y ~ q - 1, data = datos_completos)
residuos_medias <- stats::residuals(ajuste_medias)
mostrar_tabla(resultado_ljung(residuos_medias, m = 24, p = 12))
graficar_acf(residuos_medias, 24, "Residuos: medias estacionales")
```

<div class="respuesta">

**ESCRIBIR AQUÍ — Ruta 1, comparación adicional**

- Comparación con los errores de origen móvil del ganador:
- Explicación de las diferencias entre ambos diagnósticos:

</div>

### Paso 7. Pronosticar un ciclo completo

```{r r1-paso7}
# Se reajusta el método seleccionado con toda la serie para proyectar s períodos.
# La banda es heurística: pronóstico +/- 1.96 desviaciones de los errores
# de horizonte uno. Se conserva su ancho para todos los horizontes.
futuros <- pronosticar_metodo(y, s, evaluacion$ganador, h = s)
desviacion_error <- stats::sd(errores_ganador)
limite_inferior <- futuros - stats::qnorm(0.975) * desviacion_error
limite_superior <- futuros + stats::qnorm(0.975) * desviacion_error
tiempo_futuro <- tail(as.numeric(time(serie)), 1) + seq_len(s) / s
pronostico_final <- data.frame(
  Horizonte = seq_len(s), Anio = floor(tiempo_futuro + 1e-8),
  Periodo = round((tiempo_futuro - floor(tiempo_futuro + 1e-8)) * s) + 1,
  Pronostico = futuros, Inferior_heuristico = limite_inferior,
  Superior_heuristico = limite_superior
)
mostrar_tabla(pronostico_final)
# Se muestran los cuatro últimos ciclos y un ciclo futuro.
inicio <- max(1, length(y) - 4 * s + 1)
indices <- inicio:length(y)
plot(as.numeric(time(serie))[indices], y[indices], type = "l",
     xlim = range(as.numeric(time(serie))[indices], tiempo_futuro),
     ylim = range(y[indices], limite_inferior, limite_superior),
     xlab = "Año", ylab = "Valor", main = "Pronóstico y banda heurística")
polygon(c(tiempo_futuro, rev(tiempo_futuro)),
        c(limite_inferior, rev(limite_superior)),
        col = adjustcolor("steelblue", alpha.f = 0.2), border = NA)
lines(tiempo_futuro, futuros, type = "o", col = "blue")
legend("topleft", c("Observado", "Pronóstico", "Banda heurística"),
       col = c("black", "blue", "steelblue"), lty = c(1, 1, 1), cex = 0.8)
```

<div class="respuesta">

**ESCRIBIR AQUÍ — Ruta 1, paso 7**

- Explique en dos líneas por qué la banda es heurística:
- Interpretación sustantiva, línea 1:
- Interpretación sustantiva, línea 2:
- Interpretación sustantiva, línea 3:

</div>

### Paso 8. Contraste de tipo II frente a tipo IV

```{r r1-paso8}
# Los dos modelos usan los mismos datos; el segundo agrega una tendencia.
# anova con test = "F" compara la reducción de suma de cuadrados residual.
datos_F <- data.frame(y = y, t = seq_along(y), q = factor(cycle(serie)))
modelo_reducido <- stats::lm(y ~ q, data = datos_F)
modelo_completo <- stats::lm(y ~ t + q, data = datos_F)
comparacion_F <- stats::anova(modelo_reducido, modelo_completo, test = "F")
pendiente <- unname(stats::coef(modelo_completo)["t"])
mostrar_tabla(data.frame(
  F = comparacion_F$F[2], valor_p = comparacion_F[["Pr(>F)"]][2],
  Pendiente_F_por_mes = pendiente, Pendiente_F_por_decada = 120 * pendiente
))
```

<div class="respuesta">

**ESCRIBIR AQUÍ — Ruta 1, paso 8**

- Hipótesis nula y alternativa:
- Significancia y regla de decisión:
- Conclusión estadística:
- Interpretación de la magnitud en grados Fahrenheit por década:
- ¿La prueba y la magnitud del efecto apuntan en la misma dirección?:

</div>

## Ruta 2. Consumo trimestral de gas del Reino Unido

### Paso 1. Graficar y nombrar el patrón

```{r r2-paso1}
# Se seleccionan los datos de esta ruta y se conserva su calendario.
ruta <- rutas$ruta2
serie <- ruta$serie
y <- as.numeric(serie)
s <- ruta$s
plot(serie, main = "Consumo de gas en Reino Unido",
     xlab = "Año", ylab = "Consumo (millones de termias)")
```

| Componente | ¿Se observa? | Evidencia |
|:--|:--|:--|
| Nivel | [Completar] | [Completar] |
| Tendencia | [Completar] | [Completar] |
| Estacionalidad | [Completar] | [Completar] |
| Ciclo | [Completar] | [Completar] |
| Episodios atípicos | [Completar] | [Completar] |

```{r r2-nivel-amplitud}
# Cada fila de la matriz guarda los cuatro trimestres de un año.
# rowMeans obtiene el nivel medio; apply con MARGIN = 1 recorre las filas.
datos_anuales <- matrix(y, ncol = s, byrow = TRUE)
resumen_anual <- data.frame(
  Anio = unique(floor(as.numeric(time(serie)))),
  Nivel = rowMeans(datos_anuales),
  Amplitud = apply(datos_anuales, MARGIN = 1,
                  FUN = function(valores) max(valores) - min(valores))
)
mostrar_tabla(resumen_anual)
plot(resumen_anual$Nivel, resumen_anual$Amplitud, pch = 19,
     xlab = "Nivel medio anual", ylab = "Amplitud estacional anual",
     main = "Nivel y amplitud: cada punto representa un año")
mostrar_tabla(data.frame(Correlacion = cor(resumen_anual$Nivel,
                                          resumen_anual$Amplitud)))
```

<div class="respuesta">

**ESCRIBIR AQUÍ — Ruta 2, escala**

- Decisión: aditiva o multiplicativa:
- Justificación apoyada en el gráfico y la correlación:

</div>

### Paso 2. Correlograma y prueba

```{r r2-paso2}
graficar_acf(y, floor(length(y) / 4), "Correlograma de la ruta 2")
# Se solicitan cuatro múltiplos del período estacional.
# Se suma 1 para saltar la posición del rezago cero.
rezagos <- s * 1:4
r <- as.numeric(stats::acf(y, lag.max = 4 * s, plot = FALSE)$acf)
mostrar_tabla(data.frame(Rezago = rezagos, ACF = r[rezagos + 1]))
mostrar_tabla(resultado_ljung(y, m = 4 * s))
```

<div class="respuesta">

**ESCRIBIR AQUÍ — Ruta 2, paso 2**

- Hipótesis, significancia y regla de decisión:
- Interpretación de Ljung–Box:
- ¿Los picos en múltiplos de s decaen o se mantienen?:
- ¿Qué distingue a los tipos II y IV?:

</div>

### Paso 3. Partir la muestra

```{r r2-paso3}
# El origen o usa los primeros o datos y evalúa exclusivamente el dato o+1.
origenes <- ruta$origenes
mostrar_tabla(data.frame(
  Primer_origen = min(origenes), Ultimo_origen = max(origenes),
  Numero_origenes = length(origenes), Horizonte = 1,
  Primer_dato_evaluado = min(origenes) + 1,
  Ultimo_dato_evaluado = max(origenes) + 1
))
```

<div class="respuesta">

**ESCRIBIR AQUÍ — Ruta 2, paso 3**

- Descripción y justificación del esquema de evaluación:

</div>

### Paso 4. Ajustar candidatos en cada origen

```{r r2-paso4}
# evaluar_ruta reestima todos los candidatos en cada origen.
# Los resultados quedan guardados para comparar, validar y pronosticar.
evaluaciones$ruta2 <- evaluar_ruta(y, s, origenes, ruta$metodos)
evaluacion <- evaluaciones$ruta2
mostrar_tabla(data.frame(Metodo = ruta$metodos))
```

### Paso 5. Comparar sobre los mismos orígenes

```{r r2-paso5}
mostrar_tabla(evaluacion$tabla)
# Se conservan métricas numéricas para calcular la diferencia con el referente.
# Una reducción positiva significa un error menor respecto al ingenuo estacional.
tabla <- evaluacion$tabla
referente <- tabla[tabla$Metodo == "Ingenuo estacional", ]
comparacion <- data.frame(
  Metrica = c("RMSE", "MAD", "MAPE_porcentaje"),
  Ganador = as.numeric(tabla[1, c("RMSE", "MAD", "MAPE_porcentaje")]),
  Ingenuo = as.numeric(referente[1, c("RMSE", "MAD", "MAPE_porcentaje")])
)
comparacion$Reduccion <- comparacion$Ingenuo - comparacion$Ganador
comparacion$Reduccion_porcentaje <- 100 * comparacion$Reduccion / comparacion$Ingenuo
mostrar_tabla(comparacion)
```

<div class="respuesta">

**ESCRIBIR AQUÍ — Ruta 2, paso 5**

- Método seleccionado según RMSE:
- ¿Supera al ingenuo estacional y por cuánto?:
- ¿Por qué se necesitan los mismos orígenes y la fila del referente?:
- ¿Por qué no basta una medida relativa con denominador de otro tramo?:

</div>

### Paso 6. Validar al ganador

```{r r2-paso6}
# La columna elegida contiene errores fuera de muestra, uno por origen.
errores_ganador <- evaluacion$errores[, evaluacion$ganador]
m_error <- floor(length(errores_ganador) / 4)
graficar_acf(errores_ganador, m_error, "ACF de errores de origen móvil")
mostrar_tabla(resultado_ljung(errores_ganador, m = m_error, p = 0))
mostrar_tabla(data.frame(
  Metodo = evaluacion$ganador, N = length(errores_ganador),
  Error_medio = mean(errores_ganador),
  RMSE = sqrt(mean(errores_ganador^2)),
  Cociente_error_medio_RMSE = mean(errores_ganador) /
    sqrt(mean(errores_ganador^2))
))
# Jarque–Bera usa asimetría y curtosis calculadas con momentos de orden 2, 3 y 4.
# lower.tail = FALSE devuelve la cola superior de la chi-cuadrado con 2 gl.
if (length(errores_ganador) >= 40) {
  centrados <- errores_ganador - mean(errores_ganador)
  m2 <- mean(centrados^2)
  asimetria <- mean(centrados^3) / m2^(3 / 2)
  curtosis <- mean(centrados^4) / m2^2
  JB <- length(centrados) / 6 * (asimetria^2 + (curtosis - 3)^2 / 4)
  mostrar_tabla(data.frame(
    N = length(centrados), JB = JB, gl = 2,
    valor_p = stats::pchisq(JB, df = 2, lower.tail = FALSE)
  ))
} else {
  mostrar_tabla(data.frame(
    N = length(errores_ganador),
    Jarque_Bera = "No calculada: menos de 40 errores; criterio operativo."
  ))
}
# El gráfico Q-Q permite examinar visualmente la forma de los errores.
stats::qqnorm(errores_ganador, main = "Q-Q de errores de origen móvil")
stats::qqline(errores_ganador, col = "red")
```

<div class="respuesta">

**ESCRIBIR AQUÍ — Ruta 2, paso 6**

- Hipótesis, regla de decisión y conclusión de Ljung–Box:
- Interpretación del correlograma:
- Hipótesis e interpretación de Jarque–Bera, si corresponde:
- Lectura del gráfico Q-Q:
- Interpretación del error medio frente al RMSE:
- Limitaciones de la validación:

</div>

### Paso 7. Pronosticar un ciclo completo

```{r r2-paso7}
# Se reajusta el método seleccionado con toda la serie para proyectar s períodos.
# La banda es heurística: pronóstico +/- 1.96 desviaciones de los errores
# de horizonte uno. Se conserva su ancho para todos los horizontes.
futuros <- pronosticar_metodo(y, s, evaluacion$ganador, h = s)
desviacion_error <- stats::sd(errores_ganador)
limite_inferior <- futuros - stats::qnorm(0.975) * desviacion_error
limite_superior <- futuros + stats::qnorm(0.975) * desviacion_error
tiempo_futuro <- tail(as.numeric(time(serie)), 1) + seq_len(s) / s
pronostico_final <- data.frame(
  Horizonte = seq_len(s), Anio = floor(tiempo_futuro + 1e-8),
  Periodo = round((tiempo_futuro - floor(tiempo_futuro + 1e-8)) * s) + 1,
  Pronostico = futuros, Inferior_heuristico = limite_inferior,
  Superior_heuristico = limite_superior
)
mostrar_tabla(pronostico_final)
# Se muestran los cuatro últimos ciclos y un ciclo futuro.
inicio <- max(1, length(y) - 4 * s + 1)
indices <- inicio:length(y)
plot(as.numeric(time(serie))[indices], y[indices], type = "l",
     xlim = range(as.numeric(time(serie))[indices], tiempo_futuro),
     ylim = range(y[indices], limite_inferior, limite_superior),
     xlab = "Año", ylab = "Valor", main = "Pronóstico y banda heurística")
polygon(c(tiempo_futuro, rev(tiempo_futuro)),
        c(limite_inferior, rev(limite_superior)),
        col = adjustcolor("steelblue", alpha.f = 0.2), border = NA)
lines(tiempo_futuro, futuros, type = "o", col = "blue")
legend("topleft", c("Observado", "Pronóstico", "Banda heurística"),
       col = c("black", "blue", "steelblue"), lty = c(1, 1, 1), cex = 0.8)
```

<div class="respuesta">

**ESCRIBIR AQUÍ — Ruta 2, paso 7**

- Explique en dos líneas por qué la banda es heurística:
- Interpretación sustantiva, línea 1:
- Interpretación sustantiva, línea 2:
- Interpretación sustantiva, línea 3:

</div>

# 4. Estación C. Auditoría

Los siguientes fragmentos son los ejemplos que deben auditarse. Se muestran sin
ejecutar porque utilizan funciones y datos propios del curso. Sus defectos
se dejan para el análisis de los autores.

## C.1. Bloque 1

```{r c1-enunciado, eval=FALSE}
y <- creditos_consumo
p <- optimizar_holt(y, 0.05)
holt_opt <- function(yy, h) ajustar_holt(yy, p$a, p$b)$pronosticar(h)
om <- origen_movil(y, list(Holt = holt_opt), origenes = 20:40)
```

## C.2. Bloque 2

```{r c2-enunciado, eval=FALSE}
b <- unname(rendimiento_bono)
rbind(`MM(4)` = medidas(b, ajustar_mm(b, 4)$yhat),
      `SES(0,2)` = medidas(b, ajustar_ses(b, 0.2)$yhat))
```

## C.3. Bloque 3

```{r c3-enunciado, eval=FALSE}
yn <- as.numeric(nottem)
qn <- factor(cycle(nottem))
en <- residuals(lm(yn ~ qn - 1))
ljung_box(acf_muestral(en, 24), T = 240)
```

## C.4. Bloque 4

La afirmación del enunciado es que el método gana porque su MASE es 0.92.
El numerador usa errores sobre UKgas en los orígenes 80:107, pero el
denominador del ingenuo estacional se calcula sobre el entrenamiento inicial.

```{r c4-evidencia}
# Esta tabla recupera la evaluación de la ruta 2 sobre los orígenes 80:107.
# No identifica el método anónimo del enunciado; aporta la comparación disponible.
mostrar_tabla(evaluaciones$ruta2$tabla)
```

| Bloque | Línea o afirmación problemática | Defecto identificado | Efecto en el resultado | ¿Qué se debe cambiar o reportar? |
|:--|:--|:--|:--|:--|
| 1 | [Completar] | [Completar] | [Completar] | [Completar] |
| 2 | [Completar] | [Completar] | [Completar] | [Completar] |
| 3 | [Completar] | [Completar] | [Completar] | [Completar] |
| 4 | [Completar] | [Completar] | [Completar] | [Completar] |

# 5. Estación D. Cuatro demostraciones

Se reservan únicamente los enunciados y espacios de trabajo. Las demostraciones
y sus verificaciones numéricas quedan pendientes para otra sesión.

## D.1. Actualización de la media móvil

Demostrar la identidad:

$$
MM_{t+1}(k)=MM_t(k)+\frac{Y_{t+1}-Y_{t+1-k}}{k}.
$$

<div class="respuesta">

**ESCRIBIR AQUÍ — D.1**

- Demostración o imagen del desarrollo manuscrito:
- Costo de actualizar frente a recalcular:
- Verificación numérica e interpretación (pendientes para otra sesión):

</div>


## D.2. Recursión del suavizamiento exponencial

Partir de la suma infinita y demostrar:

$$
\widehat Y_{t+1}=\alpha Y_t+(1-\alpha)\widehat Y_t.
$$

<div class="respuesta">

**ESCRIBIR AQUÍ — D.2**

- Demostración o imagen del desarrollo manuscrito:
- Valores que se deben guardar en cada implementación:
- Operaciones por nuevo pronóstico:
- Verificación numérica e interpretación (pendientes para otra sesión):

</div>


## D.3. Primera diferencia de una tendencia lineal

Sea $Y_t=\beta_0+\beta_1t+\varepsilon_t$, con
$\varepsilon_t\sim RB(0,\sigma^2)$, y $Z_t=Y_t-Y_{t-1}$.

<div class="respuesta">

**ESCRIBIR AQUÍ — D.3**

- a) Demostrar la forma de Z_t y su estacionariedad en media:
- b) Obtener E(u_t), Var(u_t) y Cov(u_t,u_(t-h)) para h=1 y h≥2:
- c) Decidir si u_t es ruido blanco; calcular y explicar el signo de su ACF en 1:
- ¿Puede haber estacionariedad en media sin ruido blanco?:
- Verificación numérica e interpretación (pendientes para otra sesión):

</div>


## D.4. Ficticias y medias estacionales

Demostrar que los coeficientes de la regresión estacional sin intercepto
son los promedios de cada estación.

<div class="respuesta">

**ESCRIBIR AQUÍ — D.4**

- Demostración de beta_j estimado = media de la estación j:
- Escritura explícita de X transpuesta X y X transpuesta Y para cuatro estaciones y cuatro ciclos:
- Paso donde se usa que cada fila de X contiene exactamente un uno:
- Verificación numérica e interpretación (pendientes para otra sesión):

</div>


# 6. Cierre: autoevaluación


<div class="respuesta">

**ESCRIBIR AQUÍ — Autoevaluación**

- 1. ¿Qué distingue en el correlograma una serie de tipo II de una de tipo IV?:
- 2. ¿Por qué el MSE dentro de muestra no sirve para elegir entre modelos anidados?:
- 3. ¿Cuál es la línea de evaluar_ruta() que impide la fuga de información?:
- 4. ¿Por qué una serie puede ser estacionaria en media sin que sus incrementos sean ruido blanco?:
- 5. ¿Qué se reporta junto con un pronóstico, además del número?:

</div>

# Referencias de implementación

- Enunciado: *Taller de la Clase 6*, Juan Pablo Valencia Arango, semestre 2026-II.
- [R stats: HoltWinters](https://stat.ethz.ch/R-manual/R-devel/library/stats/html/HoltWinters.html).
- [R stats: predicción de HoltWinters](https://stat.ethz.ch/R-manual/R-devel/library/stats/html/predict.HoltWinters.html).
- [R stats: Box.test](https://stat.ethz.ch/R-manual/R-devel/library/stats/html/box.test.html).
- [R stats: lm](https://stat.ethz.ch/R-manual/R-devel/library/stats/html/lm.html).
- [R stats: comparación de modelos lineales](https://stat.ethz.ch/R-manual/R-devel/library/stats/html/anova.lm.html).

```{r sesion, results='markup'}
# Se registra la versión de R y de los paquetes para reproducir la ejecución.
sessionInfo()
```
